ACORDAO-COMPLETO-2556622

ACÓRDÃO 2620/2022 ATA 45/2022 - PLENÁRIO

VISTOS, relatados e discutidos estes autos referentes à Tomada de Contas Especial instaurada em cumprimento ao subitem 9.2 do Acórdão 1643/2020-TCU-Plenário, em face do pagamento irregular de verba de representação aos presidentes da Federação das Indústrias do Estado do Paraná - Fiep no período de 2011 a 2019.
 	ACORDAM os Ministros do Tribunal de Contas da União, reunidos em sessão do Plenário, ante as razões expostas pelo Relator, em:
	9.1 com fundamento nos arts. 1º, inciso I, 16, inciso II, 18 e 23, inciso II, da Lei 8.443/1992, julgar regulares com ressalva as contas dos Srs. Edson Luiz Campagnolo e Cláudio Petrycoski, dando-lhes quitação; e	
	9.2. enviar cópia desta deliberação ao Departamento Regional do Sesi no Paraná (Sesi/PR) , ao Departamento Regional do Senai no Paraná (Senai/PR) e à Federação das Indústrias do Estado do Paraná - Fiep, para conhecimento.

Tomada de contas especial instaurada em razão do pagamento irregular de verba de representação aos presidentes da Federação das Indústrias do Estado do Paraná Fiep, no período de 2011 a 2019. Análise das alegações de defesa.

Departamento Regional do Sesi no Paraná (Sesi/PR) e Departamento Regional do Senai no Paraná (Senai/PR).

3. Responsáveis: Edson Luiz Campagnolo (XXX.830.709-XX) e Cláudio Petrycoski (XXX.141.149-XX).

13.1. Ministros presentes: Bruno Dantas (na Presidência), Walton Alencar Rodrigues, Benjamin Zymler, Vital do Rêgo, Jorge Oliveira e Antonio Anastasia.
13.2. Ministro-Substituto convocado: Marcos Bemquerer Costa (Relator).
13.3. Ministro-Substituto presente: Weder de Oliveira.

MARCOS BEMQUERER

Trata-se da Tomada de Contas Especial (peças 1-9) instaurada em cumprimento Acórdão 1.643/2020 (peça 2) , abaixo transcrito, pelo qual este Plenário conheceu e considerou procedente denúncia acerca do pagamento irregular de verba de representação aos presidentes da Federação das Indústrias do Estado do Paraná - Fiep, e adotou as seguintes providências:
	"9.2. restituir os autos à Secretaria de Controle Externo do Trabalho e Entidades Paraestatais para que constitua processo apartado de tomada de contas especial, com vistas a apurar o dano decorrente dos pagamentos de verba de representação pela Federação das Indústrias do Estado do Paraná, no período de 2011 a 2019, que atendam simultaneamente a duas condições:
	9.2.1. tenham sido custeados por repasses de receitas obrigatórias do Departamento Regional do Serviço Social da Indústria e do Departamento do Serviço Nacional de Aprendizagem Industrial no Paraná, provenientes da Contribuição Sindical prevista no art. 587 da CLT, antes da vigência da Lei 13.467/2017, ou das Contribuições Compulsórias ao Sistema 'S' incidentes sobre a folha de salários dos empregadores, com arrimo no art. 240 da Constituição Federal;
	9.2.2. não tenham sido acompanhados, no período de vigência do respectivo orçamento, da efetiva comprovação de despesa de representação; 
	9.3. dar ciência à Federação das Indústrias do Estado do Paraná de que o pagamento de verba de representação, em caráter periódico, permanente, em valor vultoso e independente da comprovação das despesas incorridas, nos moldes praticados no período de 2011 a 2019, contraria o disposto no art. 6º, item c, do Estatuto da Federação, segundo o qual os cargos eletivos devem ser exercidos em caráter gratuito, sujeitando os responsáveis às multas previstas nos arts. 57, caput, e 58, inciso II, da Lei 8.443/1992"
2.	Adoto, como parte deste Relatório, a instrução à peça 59, pela qual o Auditor Federal de Controle Externo da Secretaria de Controle Externo do Desenvolvimento Econômico - SecexDesen analisou as alegações de defesa dos responsáveis e, com a concordância dos dirigentes da Unidade Técnica (peças 60 e 61) , propôs a sua rejeição, o julgamento pela irregularidade das contas do Sr. Edson Luiz Campagnolo, presidente da Fiep de 2011 a 2019, e do Sr. Cláudio Petrycoski, presidente em exercício de junho a agosto/2018, a condenação dos mencionados responsáveis ao recolhimento dos débitos apurados,  com fundamento nos arts. 16, inciso III, alínea "b", 19, caput, e 23, inciso III, da Lei 8.443/1992, sem prejuízo da aplicação da multa prevista no art. 57 da referida lei:  
"HISTÓRICO
2.	O presente processo originou-se de denúncia (TC Processo 022.549/2019-6) que noticiou a este TCU o pagamento irregular de verba de representação ao presidente da Federação das Indústrias do Estado do Paraná (Fiep) . Segundo o denunciante, o pagamento, no valor mensal de aproximadamente de R$ 100 mil reais, ocorria em caráter permanente e sem que houvesse prestação de contas por parte do beneficiário. 
3.	Ao analisar a ocorrência, a extinta SecexTrabalho verificou que a Fiep, no período em que ocorreu a suposta irregularidade, 2011 a 2019, teve duas fontes de receita derivadas de tributos, quais sejam: i) a contribuição sindical, devida até edição da Lei 13.467/2017; e ii) as contribuições compulsórias ao Sistema 'S' incidentes sobre a folha de salários dos empregadores. A natureza pública dessas receitas atraía a competência do TCU para o exame da questão.  
4.	A unidade técnica assinalou que a contribuição sindical, devida por todos os integrantes das categorias econômicas ou profissionais, independentemente de associação sindical, por força do art. 149 da Constituição Federal e dos arts. 578 a 591 da Consolidação das Leis do Trabalho (CLT) , perdeu a natureza tributária e parafiscal com a edição da Lei 13.467, de 14/7/2017. Assim, concluiu que a competência do TCU para fiscalizar esses repasses deveria restringir-se ao período anterior à vigência do aludido diploma, que ocorreu 120 dias depois de sua publicação.  
5.	Quanto às contribuições compulsórias do Sistema S, previstas no art. 240 da Constituição Federal, observou-se que não houve modificação da competência do TCU. Assinalou-se que essas contribuições incidem sobre a folha de pagamentos dos empregadores, sendo que, atualmente, estão fixados os percentuais de 1,5% para Sesi/Sesc (art. 30 da Lei 8.036/1990) e 1% para Senai/Senac (art. 1º do Decreto-Lei 6.246/1944 e art. 4º do Decreto-Lei 8.621/1946) . No caso específico do Senai, há uma contribuição adicional de 0,2% devida pelas empresas contribuintes com mais de quinhentos funcionários (art. 6º do Decreto-Lei 4.048/1942) . 
6.	Destacou-se que o repasse obrigatório às entidades sindicais patronais é calculado como um percentual da arrecadação de cada entidade, e está previsto em seus respectivos regulamentos: a) Senai: 2% para a CNI e 1% para as federações regionais das indústrias (art. 34, alínea q, e art. 51, alínea d, do Decreto 494/1962, c/c art. 4º, § 3º, do Decreto-lei 4.048/1942) ; e b) Sesi: 4% para a CNI e 7% para as federações regionais das indústrias (arts. 52 e 53 do Decreto 57.375/1965) . 
7.	Frisou-se que os repasses destinados às federações constituem receitas advindas do poder de império do Estado, obrigatórias e integrantes da carga tributária federal. Assim, por terem natureza pública, caberia ao TCU fiscalizar sua aplicação, com fundamento no disposto pelo art. 71, incisos II e IV, da Constituição Federal.
8.	Configurada a competência do TCU para apreciação da matéria, deu-se seguimento ao exame do fato denunciado.  
9.	No curso da análise, constatou-se que a entidade não segrega contabilmente suas despesas por fonte de recursos, o que, como lá se assinalou, constitui obstáculo à fiscalização, por parte do Tribunal, da aplicação dos recursos públicos acima mencionados.
10.	Verificou-se, ainda, que as receitas de serviços da própria Entidade seriam, em tese, suficientes para arcar com aquelas despesas. Todavia, mencionou-se que, na prática, não era possível vincular formalmente os gastos efetuados com determinada fonte de recursos, pois a Federação mantém caixa único e seus demonstrativos financeiros e orçamentários não segregam as despesas de acordo com a origem da receita que as custeiam. Tal proceder não permite estabelecer o nexo de causalidade entre uma determinada despesa e uma espécie de receita.
11.	Nesse cenário, diante da impossibilidade de relacionar as despesas com a verba de representação às receita próprias da instituição, entendeu-se que a melhor solução seria determinar à Fiep que promovesse ajustes em seu plano de contas, de modo a segregar contabilmente as receitas e as despesas decorrentes dos repasses obrigatórios do Sesi/PR e Senai/PR, visando assegurar a transparência e viabilizar o controle da aplicação desses recursos públicos, a exemplo do decidido no Acórdão 2065/2008-TCU-Plenário, de relatoria do ministro-substituto André Luis de Carvalho, proferido em Representação versada no TC Processo 004.015/2008-7, referente à Confederação dos Trabalhadores em Transportes Terrestres (CNTTT) . Contudo, naquele processo de denúncia, deixou-se de propor a medida, tendo em vista que a matéria - segregação contábil - está sendo tratada, de maneira mais abrangente, nos autos do processo de Representação TC Processo 015.561/2020-8. 
12.	Diante da ausência de dados contábeis suficientes para identificar a fonte de custeio da verba de representação, passou-se ao exame de mérito da questão trazida ao TCU, qual seja, regularidade do pagamento da verba de representação. 
13.	Da análise, concluiu-se que a forma como a Fiep pagava a mencionada verba - em caráter permanente e periódico, com valor fixo e elevado e sem a exigência de prestar contas - assemelhava-se a remuneração, não sendo condizente com o caráter indenizatório do benefício. Tal forma de pagamento contraria decisões desta Casa, a exemplo dos Acórdão 1583/2019-TCU-Plenário, Min. Subs. Augusto Sherman Cavalcanti; e 1925/2019-Plenário, Min. Subs. Weder de Oliveira.
14.	Ademais, observou-se que a ausência da prestação de contas, reforçava o caráter remuneratório do benefício, conforme entendimento deste Tribunal consubstanciado no Acórdão 1163/2008-TCU-Segunda Câmara, Ministro-Substituto André Luis de Carvalho; 2164/2014-Plenário, Ministro-Substituto Augusto Sherman Cavalcanti; e 1436/2015-2ª Câmara, Ministro-Substituto Weder de Oliveira. 
15.	Embora a forma como ocorria o pagamento da verba tivesse sido considerado irregular, ponderou-se que a Federação cessou o seu pagamento em 30/8/2019, conforme Resolução-Fiep 10/2019 (peça 17) . Diante desse fato e considerando a ausência de segregação contábil das despesas da entidade, propôs-se que este TCU: a) conhecesse da denúncia, para, no mérito, considerá-la parcialmente procedente; b) desse ciência da decisão a ser proferida ao denunciante e à Fiep; e c) autorizasse o arquivamento dos autos.
16.	Ao apreciar o sugerido, o i. relator, pelas razões consignadas no voto condutor do Acórdão 1643/2020-TCU-Plenário (peça 3) , discordou do encaminhamento, ordenando a constituição de processo apartado de tomada de contas especial para apuração de responsabilidade e quantificação do dano.  
17.	Em atenção ao determinado, a instrução inicial (peça 18) identificou os responsáveis e quantificou o dano. Em consequência, opinou pela citação dos senhores Edson Luiz Campagnolo e Cláudio Petrycoski, respectivamente, presidente da Fiep de 2011 a 2019 e presidente em exercício de junho a agosto/2018, na forma descrita no item 31 daquela instrução. 
18.	A proposta contou com a anuência das instâncias superiores desta unidade (peças 19 e 20) .
19.	O relator, por despacho (peça 21) , autorizou a formalidade sugerida. Assim, dando cumprimento ao determinado, expediram-se os seguintes ofícios aos responsáveis:  
	Destinatário
	Expediente
	Localização
	Aviso de Recebimento
	Resposta

	Edson Luiz Campagnolo
	25.800/2021-TCU/Seproc, de 17/5/2021
	Peça 25
	Peça 38
	Peça 42

	Cláudio Petrycoski
	25.799/2021-TCU/Seproc, de 17/5/2021
	Peça 24
	Peça 45
	Peças 36-37 e 44-47

20.	Cientes, os responsáveis solicitaram dilação dos prazos inicialmente concedidos (peças 27 e 31) , que foram deferidas (peças 29 e 39) . Tempestivamente apresentaram suas alegações de defesas, sumariadas e examinadas na seção seguinte.     
EXAME TÉCNICO
Alegações de Edson Luiz Campagnolo (peça 42) 
21.	Em atenção ao chamamento processual, o Sr. Edson Luiz Campagnolo, ex-presidente da Fiep, regularmente representado (peça 34) , apresentou, em síntese, os seguintes argumentos: a) sobrestamento do feito, dada a necessidade de apreciação da matéria em caráter definitivo por esta Corte de Contas; b) incompetência do TCU; c) conteúdo político-eleitoral da denúncia inicialmente apresentada; d) prescrição parcial; e) legitimidade do pagamento das verbas de representação; f) inexistência dos pressupostos estabelecidos no Acórdão 1643/2020-TCU-Plenário; g) necessidade de tutela da boa-fé e da proteção da confiança; e h) impossibilidade de enriquecimento sem causa da Fiep e/ou da administração pública. 
Argumento 1: sobrestamento do processo
22.	A defesa roga o sobrestamento do presente processo, alegando que o TC Processo 015.561/2020-8 (Representação, de relatoria do Ministro-Substituto Marcos Bemquerer) está examinando a necessidade de as federações e confederações patronais prestarem contas aos serviços sociais autônomos dos recursos que lhes são repassados oriundos das contribuições compulsórias incidentes sobre a folha de salários dos empregadores, previstas no art. 240 da Constituição Federal. 
22.1.	Para a defesa, a matéria tratada naquele processo tem relação com os temas objeto desse feito, eis que lá se discute a necessidade, ou não, de prestação de contas dos valores repassados às confederações e federações patronais. Sustenta que a futura decisão terá importantes repercussões jurídicas para os entes interessados, especialmente, no que tange à gestão contábil desses recursos e à possível obrigação de um tratamento segregado desses valores e daqueles relativos a receitas próprias dos sindicatos patronais.  
22.2.	Argumenta que a definição quanto à necessidade da segregação contábil das receitas das entidades sindicais patronais ressoará no presente processo, pois, caso se decida negativamente, isto é, se o TCU entender pela desnecessidade da segregação, a comprovação de que os recursos utilizados para o custeio da verba de representação advieram das receitas próprias tornar-se-á inviável 'de modo que somente em situações de grave irregularidade poderia ocorrer a penalização dos responsáveis'.
22.3.	Afirma que um dos requisitos essenciais para a fixação dos valores que eventualmente deverão ser ressarcidos no âmbito deste processo consiste justamente na definição de sua origem. Contudo, a seu viso, essa categorização é extremamente complexa, por não haver, no âmbito da Fiep, uma segmentação contábil das despesas da entidade por fonte de recurso. 
22.4.	Argui que pende de julgamento o pedido de reexame interposto pela Fiep em face do item 9.3 do Acórdão TCU 1.643/2020, que determinou a instauração da presente tomada de contas especial. 
22.5.	Assim, requer a suspensão da presente TCE até a apreciação das matérias referentes: 
 (i) à prestação de contas pelas confederações/federações patronais aos serviços sociais autônomos, (ii) à segregação contábil, pelas confederações/federações patronais, das despesas decorrentes das receitas próprias e dos repasses dos serviços sociais e (iii) ao pagamento de verbas de representação por essas entidades tenham sido definitivamente examinadas por essa C. Corte de Contas no âmbito dos processos Processo 015.561/2020-8 e Processo 022.549/2019-6.
Análise
23.	O processo Processo 015.561/2020-8, acima mencionado, foi autuado em atendimento ao determinado no item 9.3 do Acórdão 529/2020-TCU-Plenário, de relatoria do ministro-substituto Weder de Oliveira, verbis: 
'9.3. determinar a constituição de processo específico para aprofundar o exame quanto à necessidade de as confederações e federações patronais prestarem contas aos serviços sociais autônomos quanto aos repasses de recursos oriundos de contribuições compulsórias incidentes sobre a folha de salário dos empregadores previstas no art. 240 da Constituição Federal;
9.3.1. no âmbito do processo de fiscalização a ser autuado, oportunizar a manifestação, caso assim desejem, por parte das entidades dos serviços sociais autônomos: Serviço Social da Indústria (Sesi) , Serviço Nacional de Aprendizagem Industrial (Senai) , Serviço Social do Comércio (Sesc) , Serviço Nacional de Aprendizagem Comercial (Senac) , Serviço Social do Transporte (Sest) , Serviço Nacional de Aprendizagem do Transporte (Senat) , Serviço Nacional de Aprendizagem Rural (Senar) e Serviço Nacional de Aprendizagem do Cooperativismo (Sescoop) .'
23.1.	Trata-se de processo constituído para melhor analisar a necessidade de as entidades sindicais patronais prestarem contas dos recursos que lhes são transferidos pelas unidades do Sistema S, decorrentes das contribuições compulsórias que incidem sobre a folha de salário dos empregadores, previstas no art. 240 da Constituição Federal. A discussão travada naqueles autos diz respeito à possibilidade de se determinar às entidades do Sistema S que exijam a prestação de contas por parte das confederações nacionais e federações estaduais sindicais com relação aos recursos repassados por mandamento legal ou regimental.
23.2.	A necessidade de aprofundamento do tema decorreu do fato de este TCU, nos autos do TC Processo 006.694/2013-6 (Acórdão 3224/2014-TCU-Plenário, relator Ministro-Substituto André Luís de Carvalho) , ter debatido a mesma questão, mas restrita, àquela oportunidade, ao sistema industrial (repasses do Sesi e do Senai às federações sindicais patronais de indústria e à Confederação Nacional da Indústria - CNI) . Naquela ocasião, após ouvir as entidades interessadas, o Tribunal chegou às seguintes conclusões: (i) há exigência de prestações de contas quanto às transferências voluntárias, as quais já contam com regras devidamente normatizadas; (ii) as transferências automáticas estão respaldadas em normativos legais e não há previsão legal quanto à exigibilidade da prestação de contas desses valores.
23.3.	Assim, ante a complexidade do tema e a possibilidade de alteração de entendimento, é que se constituiu processo específico para aprofundamento da análise.  
23.4.	Por sua vez, o presente processo foi constituído com o objetivo de apurar dano decorrente dos pagamentos de verba de representação no âmbito da Fiep. Busca-se, nestes autos, avaliar a regularidade do pagamento do mencionado benefício. Essa apuração independe da decisão que venha a ser proferida naqueles autos. Sendo ou não obrigatória a prestação de contas das entidades sindicais patronais, a decisão não repercutirá nesses autos.  
23.5.	Em relação ao TC Processo 022.549/2019-6, a Fiep interpôs pedido de reexame contra os itens 9.2, 9.2.1 e 9.3 do Acórdão 1643/2020-TCU-Plenário.
23.6.	Aludido pedido foi examinado pela Serur (peça 49, p. 3) , que assim opinou: 
'3.1 conhecer do pedido de reexame interposto por Federação das Indústrias do Estado do Paraná (Fiep) , suspendendo-se os efeitos do item 9.3 do Acórdão 1643/2020-TCU-Plenário, nos termos do art. 48 da Lei 8.443/92 c/c arts. 285 e 286, parágrafo único, do Regimento Interno/TCU;
3.2 receber a peça 84 como elementos complementares de defesa no processo a ser instaurado, sem prejuízo das devidas citações e audiências, nos termos do parágrafo único do art. 279 do Regimento Interno/TCU'
23.7.	Diante dos argumentos apresentados pela unidade técnica, o relator, por despacho (peça 49, p. 4) , resolveu conhecer do pedido de reexame interposto, suspendendo apenas 'os efeitos do item 9.3 do Acórdão 1643/2020-TCU-Plenário, nos termos do art. 48 da Lei 8.443/92 c/c arts. 285 e 286, parágrafo único, do Regimento Interno/TCU', conforme exame de admissibilidade realizado pela unidade técnica. 
23.8.	Do relatado, verifica-se que o efeito suspensivo não se estendeu ao item 9.2 do Acórdão 1643/2020-TCU-Plenário, que determinou a instauração da presente TCE. Assim, inexiste obstáculo para que o presente processo siga seu curso.
23.9.	Desse modo, opina-se pela rejeição do argumento apresentado.  
Argumento 2: do contexto eleitoral sindical da denúncia apresentada 
24.	Afirma, em síntese, que a denúncia geradora da presente TCE era materialmente desfundamentada, sob o ponto de vista jurídico, e motivada por sentimento de revanche e vingança de natureza eleitoral. 
Análise
25.	Ao contrário do defendido, os fatos noticiados na denúncia revelaram-se fundamentados, como apontou o voto condutor do Acórdão 1643/2020-TCU-Plenário (peça 3) . A denúncia foi conhecida e considerada procedente, eis que, nos termos do art. 235 do Regimento Interno do TCU, a matéria era de competência do Tribunal, referia-se à responsável sujeito a sua jurisdição, estava redigida em linguagem clara e objetiva, continha nome legível, qualificação e endereço do denunciante, bem como encontrava-se acompanhada do indício concernente à irregularidade ou ilegalidade. 
25.1.	Ademais, eventuais brigas políticas não afastam a obrigatoriedade de os responsáveis explicarem as irregularidades noticiadas em processos de denúncias. De destacar que, não raro, irregularidades chegam ao conhecimento do TCU por conta, justamente, de desavenças políticas. Assim, eventuais contendas eleitorais não tem o condão de obstar a ação do TCU.    
25.2.	Ante o exposto, opina-se pelo não acolhimento da justificativa apresentada. 
Argumento 3: incompetência do TCU
26.	A defesa alega faltar competência ao TCU para fiscalizar o pagamento da verba de representação feito pela Fiep a seu ex-presidente, pois, segundo afirma, os valores pagos no período de 2011 a 2019 foram integralmente custeados com receitas próprias da entidade. 
26.1.	Sustenta que a personalidade jurídica da Fiep não se confunde com as personalidades do Sesi/PR e do Senai/PR. Logo, não seria possível ao TCU, sob o pretexto de exercer o controle finalístico dos serviços sociais autônomos com base no art. 70, parágrafo único, da Constituição Federal, fiscalizar atos próprios da gestão sindical, em particular, os que viabilizam a atuação do dirigente máximo da federação.
26.2.	Assere que a instrução elaborada pela extinta SecexTrabalho concluiu que a Fiep, no período acima mencionado, obteve receitas próprias, de origem privada, que justificaram os pagamentos ora questionados. Assim, no presente caso, não haveria 'dinheiros, bens e valores públicos a legitimar o exercício da jurisdição especial de contas'. Aduz que, mesmo se houvesse alguma lesão, caberia a Fiep buscar o ressarcimento em face do seu ex-presidente, pois o erário não foi desfalcado e não mantem qualquer relação jurídica direta com o presidente da Federação. 
26.3.	Afirma não haver qualquer irregularidade ainda que os gastos questionados tivessem sido custeados com recursos originários dos repasses realizados pelos serviços sociais autônomos. 
26.4.	A uma, porque este TCU, no Acórdão 3224-TCU-Plenário, Ministro-Substituto André de Carvalho, afirmou que os repasses efetuados, a título de contrapartida pela administração superior, pelos serviços sociais autônomos às federações e confederações vinculadas não ostentam natureza pública, mas sim de contraprestação por um serviço. Pondera que esse repasse encontra previsão nos regulamentos daqueles entes, sendo as entidades sindicais remuneradas por um serviço institucional perene de administração superior. 
26.3.2. A duas, porque o STF já decidiu que, apesar da origem pública das contribuições, os valores, quando creditadas no patrimônio das entidades integrantes do Sistema 'S', passam a ter natureza privada, perdendo seu caráter público (ACO 1.953-AgR, Rel. Min. Ricardo Lewandowski) . Essas verbas, em sua opinião, não readquirem a natureza pública primitiva após serem transferidas parcialmente às confederações e federações, em contrapartida à administração superior. 
26.4.	Em conclusão, para a defesa, os valores transferidos pelo Sesi/PR e pelo Senai/PR à Fiep, a título de custeio da administração superior, seriam privados, não tendo natureza pública. Esses recursos seriam uma contrapartida à administração superior que exercem nos serviços sociais autônomos. 
26.5.	Por fim, defende que a instauração da presente TCE configura uma ingerência indevida do Estado na entidade sindical, o que seria defeso a teor do art. 8º, I, da Constituição Federal, e dos próprios limites semânticos do art. 70, parágrafo único, da Carta da República, que autoriza a ação do TCU apenas quando envolver recursos públicos administrados por entidades privadas. 
Análise
27.	De plano, cabe esclarecer que o TCU não está fiscalizando a utilização das receitas próprias da Federação, pois se trata de recursos privados, não sendo alcançados pela competência dessa Corte. Também não há dúvidas quanto às naturezas distintas das entidades envolvidas, serviços sociais autônomos e federações. Cada uma tem personalidade jurídica própria.
27.1.	No caso em exame, a fiscalização do TCU recai sobre a aplicação de recursos públicos, aqueles transferidos pelo Sesi/PR e pelo Senai/PR à Fiep. Não se fiscaliza no presente feito atos próprios da gestão sindical, mas sim a gestão de recursos públicos postos à disposição da Federação. 
27.2.	Nesse ponto, cabe afastar o argumento de inobservância do art. 8º, I, da Carta Magna (item 36.5) , pois as competências conferidas ao TCU pela Constituição de 1988 não conflitam com as garantias à livre organização sindical, igualmente asseguradas pela mesma Carta.
27.2.1. A jurisprudência dessa Casa, com base em entendimento do STF, pacificou-se no sentido de afirmar a competência do TCU para fiscalizar os recursos financeiros de entidades sindicais, assinalando que não há qualquer interferência na autonomia sindical, conforme se verifica do seguinte excerto do voto proferido no Acórdão 937/2017-TCU-Plenário, de relatoria do ministro Vital do Rêgo: 
'Conforme art. 149 da CF/1988 e art. 578 e seguintes da Consolidação das Leis do Trabalho (CLT) , a contribuição sindical possui natureza jurídica tributária e sua índole é de receita pública, o que a credencia a figurar como objeto de controle do TCU, estando os sindicatos, quanto ao imposto sindical, sujeitos à fiscalização do Tribunal. 
Nesse sentido, o próprio Supremo Tribunal Federal (STF) já reconheceu, em julgamento do MS 28.465, em 18/3/2014, de relatoria do Ministro Marco Aurélio, que as contribuições sindicais compulsórias possuem natureza tributária, constituem receita pública e estão os responsáveis por sua gestão, desse modo, sujeitos à competência fiscalizatória do TCU, de sorte que a atividade de controle exercida pela Corte de Contas não representa violação à autonomia sindical.' 
27.2.2. No mesmo sentido, pronunciou-se o min. José Mucio Monteiro em voto proferido no Acórdão-TCU-Plenário 736/2017: 
'3. Submetida a questão ao escrutínio da Secretaria de Recursos e do Ministério Público junto ao TCU, ambas as instâncias reafirmaram a competência do Tribunal para fiscalizar os recursos de origem tributária auferidos pelas entidades do 'Sistema S', lastreando suas posições não apenas nas disposições constitucionais, mas também em jurisprudência desta Corte e do STF.
4. De fato, as competências atribuídas ao TCU pela Constituição de 1988 não se contrapõem ou invadem o conjunto de garantias à livre organização sindical, também assegurado pela mesma Carta. Afinal, a atuação do Tribunal, neste ou em outros casos, se limita à verificação da aderência da despesa realizada com verbas de natureza pública às prescrições de ordem legal e normativa, além de a examinar sobre os prismas da legitimidade e da economicidade, não se imiscuindo na sua gestão.'
27.3.	No caso em tela, reforça-se, não se objetiva fiscalizar a gestão dos recursos oriundos das receitas privadas da Federação, mas apenas dos recursos públicos que lhe foram transferidos pelo Sesi/PR e pelo Senai/PR. Assim, não há qualquer violação à autonomia sindical.    
27.4.	Em relação ao alegado no item 26.2, no sentido de que a extinta SecexTrabalho teria concluído que as receitas próprias da Fiep justificariam o pagamento da verba de representação, cabe tecer o seguinte esclarecimento. 
27.5.	Na aludida instrução, transcrita no relatório do Acórdão 1643/2020-TCU-Plenário (peça 4) , reconheceu-se que as receitas próprias da Fiep seriam suficientes, em tese, para custear as despesas com a verba de representação. Todavia, assinalou-se que, na prática, era impossível vincular formalmente essas despesas com determinada fonte de recursos, pois a Federação mantém caixa único e seus demonstrativos financeiros e orçamentários não segregam as despesas de acordo com a origem da receita que as custeiam, o que impede estabelecer o nexo de causalidade entre uma certa despesa e uma espécie de receita.
27.6.	Quanto ao Acórdão 3224-TCU-Plenário, de relatoria do Ministro-Substituto André de Carvalho, de fato, o voto do relator anuiu ao exame da unidade instrutiva, pugnando que não cabe exigir documentação formal sobre a aplicação de recursos recebidos de forma automática pela CNI e as correspondentes federações estaduais da indústria. Porém, o i. relator consignou em seu voto a ressalva de que a constatação de eventuais irregularidades em casos concretos poderia mesmo ensejar a devolução de recursos e a aplicação de sanção aos responsáveis, conforme se verifica do seguinte excerto: 
'Por outro lado, no caso das transferências automáticas, ante a inexistência de previsão legal quanto à exigibilidade da prestação de contas, não se vislumbra a viabilidade de impor à CNI e às federações a obrigação de apresentarem documento formal quanto à aplicação dos recursos recebidos. 
Essa realidade, todavia, não impede que se dê continuidade ao exame das transferências regulamentares em processos de contas anuais do Sesi/Senai, de modo que a identificação de eventuais irregularidades na análise de situações concretas poderá ensejar a devolução de recursos e até mesmo a aplicação de sanção aos responsáveis. 
 (...) 
Por fim, deixo de acolher a proposta de informar o Sesi e o Senai de que a identificação de irregularidades na análise das transferências legais à CNI pode ensejar a devolução dos recursos indevidamente repassados, por se tratar de mera reprodução dos termos da lei, não se mostrando, pois, necessária.' (grifos acrescidos) 
27.6.1. Como se vê, não há, como alega a defesa, um reconhecimento de se tratar de recursos privados, o que afastaria a competência do TCU para exame da matéria. Ao contrário, apesar de ressaltar a ausência de previsão legal quanto à exigibilidade de prestação de contas, o relator destacou a possibilidade de devolução de recursos e aplicação de sanção aos responsáveis caso identificadas irregularidades na aplicação de recursos oriundos das transferências automáticas.
27.6.2. E de todo modo a Fiep não comprovou a origem dos recursos que suportaram os pagamentos de verba de representação que ensejaram a determinação para a instauração de tomada de contas especial.
27.7.	Ainda acerca da natureza jurídica desses recursos, a defesa alega, com fundamento em decisão do STF, que esses valores seriam de natureza privada, não podendo, portanto, serem fiscalizados pelo TCU. Esse argumento não pode prosperar, senão vejamos. 
27.7.1. Primeiro, porque a decisão mencionada (ACO 1.953/ES, Ricardo Lewandowski, peça 49, p. 5-11) , trata de conflito de atribuições instaurado entre os Ministérios Públicos Federal e Estadual para apuração de irregularidades na aplicação de recursos por ente sindical ou serviço social autônomo, como se verifica de suas ementas:  
'CONFLITO NEGATIVO DE ATRIBUIÇÕES. MINISTÉRIO PÚBLICO FEDERAL E MINISTÉRIO PÚBLICO ESTADUAL. SUPOSTA IRREGULARIDADE NA APLICAÇÃO DE RECURSOS POR ENTE SINDICAL E SERVIÇO SOCIAL AUTÔNOMO. INCOMPETÊNCIA DA JUSTIÇA FEDERAL. COMPETÊNCIA DO SUPREMO TRIBUNAL FEDERAL PARA DIRIMIR O CONFLITO. ATRIBUIÇÃO DO MINISTÉRIO PÚBLICO DE SÃO PAULO (ACO 1588/SP, min. Cármen Lúcia) 
EMENTA: CONFLITO NEGATIVO DE ATRIBUIÇÕES - MINISTÉRIO PÚBLICO FEDERAL E MINISTÉRIO PÚBLICO ESTADUAL - SUPOSTA IRREGULARIDADE NA APLICAÇÃO DE RECURSOS POR ENTE SINDICAL E SERVIÇO SOCIAL AUTÔNOMO - INCOMPETÊNCIA DA JUSTIÇA FEDERAL - COMPETÊNCIA DO SUPREMO TRIBUNAL FEDERAL PARA DIRIMIR O CONFLITO - SÚMULA 516 DO STF - ATRIBUIÇÃO DO MINISTÉRIO PÚBLICO DO ESTADO DO ESPÍRITO SANTO (ACO 1.953/ES, min. RICARDO LEWANDOWSKI) '
27.7.2. Eventuais conflitos internos de competência ocorridos na jurisdição comum não alcançam e não se aplicam à Corte de Contas, pois aquela jurisdição não se confunde com a jurisdição de contas. Nesse sentido, já se manifestou este TCU, ao apreciar o mesmo argumento, apresentado Serviço Nacional de Aprendizagem Comercial - Administração Regional do Rio de Janeiro - Senac/ARRJ, em Embargos de Declaração opostos contra o Acórdão 1.507/2020-TCU-Plenário: 
	Acórdão 2201/2020-TCU-Plenário, ministro-substituto Marcos Bemquerer
'14.  O que as embargantes parecem confundir - consoante deixam transparecer as ementas de julgados reproduzidas nas peças recursais - é o fato de que eventuais conflitos internos de competência ocorridos na jurisdição comum (Justiça Federal versus Justiça Estadual ou Ministério Público Federal versus Ministério Público Estadual) não alcançam e não se aplicam a esta Corte, porquanto aquela jurisdição (comum) não se baralha com a jurisdição de contas, que examina, mediante o exercício da atividade de controle externo, a boa e regular aplicação de recursos federais por gestores, bem assim o recebimento de verbas e a necessária contraprestação em serviços por parte de terceiros, quanto aos aspectos da legalidade, legitimidade e economicidade, em vista da autonomia e da independência desta Corte e de sua jurisdição sobre os recursos da União, todas outorgadas pela Carta da República, nos termos do art. 71. 
15. Noutras palavras, o controle externo de contas é atribuição constitucional que se distingue da apuração e sanção de ilícitos decorrentes de outras esferas jurídicas de responsabilização (cível, criminal e administrativa) , ante o princípio da independência das instâncias que permeia o ordenamento jurídico. Por conseguinte, o fato de o STF assentar que autos judiciais, em que seja parte entidade do Sistema 'S', deverão ser processados e julgados pela Justiça Estadual, por possível provocação do Ministério Público Estadual, e não pela Justiça Federal, em nada obsta a jurisdição de contas exercida por esta Corte, haja vista que são hipóteses distintas de responsabilização. Aliás, como frisei na Proposta de Deliberação que impulsionou a decisão atacada, 'a responsabilidade tem diversas faces e aquela que ocorre no controle externo é apenas uma delas.' (item 34 da Proposta de Deliberação) . 
27.7.3. Segundo, porque a decisão citada não traz em seu bojo a extensão pretendida pela defesa.
27.7.4. Da leitura da decisão (ACO 1.953-ES, peça 49, p. 5-11) , constata-se que o Ministro-Relator não apresentou as razões pelas quais entende que os recursos públicos, ao ingressarem nos cofres dos Serviços Sociais Autônomos, perderiam a sua natureza pública. Naquela ocasião, o Relator limitou-se a transcrever excerto do voto proferido pelo então Ministro Eros Grau (ACO 1.382, peça 49, p. 12-13) , que parece ter inaugurado a tese junto no STF. 
27.7.5. Da leitura do voto proferido pelo ex-Ministro Eros Grau, verifica-se que a questão não foi aprofundada, restringindo-se o relator, em seus fundamentos, a citar parecer emitido pelo ex-Ministro do STF Ilmar Galvão, como se percebe do seguinte trecho: 
'13. Por fim, importa destacar que os Serviços Sociais Autônomos recebem subvenções recolhidas pelo órgão previdenciário (INSS) , ou seja, auxílios pecuniários determinados em lei, calculados sobre a folha de pagamentos total de empregados do estabelecimento contribuinte. Conforme a maior parte da doutrina, esta distribuição que mantém os Serviços Sociais Autônomos não integra a título algum a receita do Estado, pois a passagem de recursos pelo INSS é meramente procedimental.
14. Em parecer elaborado a pedido do SESI e do SENAI, o ex-ministro ILMAR GALVÃO esclareceu que, quando o produto das contribuições ingressa nos cofres dos Serviços Sociais Autônomos, este perde o caráter de recursos públicos (GALVÃO, Ilmar. Parecer elaborado ao SESI e SENAI. Brasília, [s.d.], p. 18) .'
27.7.6. De notar, como assinalado no trecho transcrito, que se trata de parecer emitido a pedido de unidades do Sistema S.  
27.7.7. Em suma, não se conhecem os motivos que fundamentaram as conclusões do parecerista nem a exata extensão pretendida pelo autor. Interpretar literalmente a afirmação, entendendo que os recursos se transmudariam de públicos em privados, afastaria, inclusive, a competência fiscalizatória do TCU, o que contraria entendimento do próprio STF.
27.8.	Por fim, tratando-se de recursos públicos, eventual restituição de valores, em relação aos repasses efetuados pelo Sesi/PR e pelo Senai/PR, deve ser efetivada aos cofres dessas entidades e não à Fiep, como aventou a defesa (item 26.2) . Ademais, o ex-presidente da Fiep, na qualidade de gestor de verbas públicas e beneficiário dos pagamentos, é quem deve responder pela aplicação dos valores que lhes foram confiados. 
27.9.	Assim, cabe rejeitar o alegado.
Argumento 4: prescrição parcial quinquenal  
28.	Alega que a instauração da presente TCE foi ordenada em 24/6/2020, sendo que a efetiva citação do Sr. Edson Campagnolo ocorreu apenas em 23/6/2021, data em foi efetivamente constituído em mora. 
28.1.	Considerando que, nos autos, não há qualquer vestígio de imputação de improbidade administrativa, afirma que o caso em tela deve ser considerado mero ilícito civil, conforme decidiu o STF nos Temas 666 RE 669069 e 899 RE 636886 de repercussão geral, de forma que incidiria a prescrição quinquenal. Aduz que esse entendimento também se ampara em decisões do STJ: REsp 1.825.103, Rel. Min. Napoleão Nunes Maia Filho; REsp 1.825.103, Rel. Min. Napoleão Nunes Maia Filho; AgInt no REsp 1.774.756, Rel. Min. Napoleão Nunes Maia Filho.
28.2.	Pondera que, como a citação se efetivou em 24/6/2021, devem ser considerados prescritos todos os valores cobrados a título de ressarcimento anteriores a essa data. Ademais, sustenta que, por se cuidar de obrigação de trato sucessivo, o prazo quinquenal prescricional incide em relação a cada parcela de verba de representação mensal percebida pelo ex-presidente da Fiep, conforme jurisprudência do STJ (Súmula 85) . 
28.3.	Assim, conclui: 
'Em síntese, portanto: a apuração de supostos danos na presente tomada de contas, no tocante às verbas de representação pagas ao Sr. Edson Campagnolo pela FIEP, deve limitar-se ao interstício compreendido entre 12/01/2012 e 24/06/2016. Qualquer cobrança além de tal período será claramente ilegal e ilegítima à luz do próprio prazo prescricional quinquenal, dos Temas 666 e 899 da Repercussão Geral do Supremo Tribunal Federal, bem como da Súmula 85 do Superior Tribunal de Justiça, independentemente da análise de qualquer questão de mérito quanto à licitude do pagamento efetuado.'
Análise
29.	De início, cabe esclarecer que o prazo para contagem da prescrição inicia-se a partir do ato que ordena a citação ou a audiência, de acordo com o entendimento firmado por meio Acórdão 1441/2016-TCU-Plenário, relator Ministro Walton Alencar Rodrigues, com base no art. 205 do Código Civil. Portanto, eventual contagem de prazo terá como marco o dia 17/5/2021, data do despacho que autorizou a formalidade (peça 21) e não, como propõe a defesa, o momento em que se efetivou a citação. 
29.1.	Acerca da prescrição, até que sobrevenha nova orientação, o argumento deve ser rejeitado, tendo em vista recente manifestação do relator desse feito (Acórdão 2445/2021-TCU-Plenário, de 6/10/2021) :  
'11. Preliminarmente, destaco que tenho acompanhado a linha então vigente nesta Corte de Contas que se adere à tese da imprescritibilidade do débito, nos termos da Súmula/TCU 282.
12. Rememoro que a jurisprudência atual desta Casa sufraga o entendimento de que a interpretação fixada pelo Supremo no RE 636.886, a respeito da prescritibilidade da pretensão de ressarcimento ao erário com base em decisão de tribunal de contas, alcança tão somente a fase judicial da execução do título extrajudicial, não atingindo os processos de controle externo em trâmite no TCU.
13. A exegese indicada no item precedente foi inaugurada pelo ministro Benjamin Zymler, ao conduzir o Acórdão 5236/2020-TCU-Primeira Câmara, e igualmente foi adotada nos Acórdão 1492/2020-TCU-Plenário  (rel. min. Aroldo Cedraz) ; 6.084/2020, 6.465/2020, 6.466/2020 e 7.982/2020, todos de relatoria do ministro Benjamin Zymler e da 1ª Câmara; 5.681/2020, 6.350/2020, 8.316/2020, 8.929/2020, 8.940/2020, 8.943/2020, 8.944/2020, 8.945/2020, 8.947/2020 e 8.948/2020, de relatoria do ministro Augusto Nardes; 6.707/2020, 6.726/2020 e 8.401/2021, de minha relatoria; e 5.690/2020 e 8.021/2020, de relatoria do ministro Aroldo Cedraz, e todos da 2ª Câmara.
14. Por conseguinte, deixo de acolher qualquer intelecção que se refira à prescrição do dano ao erário por não apresentar aderência aos precedentes mencionados acima.
15. Não se desconhece que se avizinha a oportunidade de o Tribunal revisitar essa matéria nos autos do TC-Processo Processo 000.006/2017-3  (Relator Ministro Raimundo Carreiro) , em que a Corte poderá decidir se o julgamento do RE 636.886 no STF superou ou não o entendimento anterior pela imprescritibilidade (firmado no Mandado de Segurança 26.210) , com a possibilidade de assentar um prazo de prescrição incidente aos processos desta Casa, relativo à pretensão de reparação de dano ao erário.
16. Nada obstante, enquanto não houver a viragem jurisprudencial neste Tribunal, por ora, mantenho a jurisprudência atual supra referenciada (imprescritibilidade) .'
29.2.	Desse modo, opina-se pela rejeição da justificativa apresentada.
Argumento 5: legalidade e transparência do pagamento efetuado
30.	A defesa afirma que a verba de representação paga ao então presidente da Fiep foi instituída, com natureza indenizatória, de forma legal e transparente, por regra interna da própria entidade - a Resolução 1/2011 (peça 49, p. 14-15) . Sua implementação levou em conta os seguintes fatores: i) discussões iniciadas na gestão antecedente; ii) atividades diárias de representação realizadas pela presidência, que envolvem, entre outros, deslocamentos, almoços, jantares e hospedagem em uma série de localidades distintas; iii) forma de democratizar o acesso à presidência da Federação, possibilitando que industriais menos abastados pudessem concorrer ao cargo máximo da entidade; iv) procedimento já adotado por outra Federação, no caso, a do estado de Santa Catarina/Fiesc.
30.1.	Assere que o art. 49 do Estatuto Social sofreu alteração para abrigar o pagamento da verba de representação, passando a viger nos seguintes termos; 'Art. 49. Ao Presidente cabe receber verba de representação, de caráter indenizatório, na forma estabelecida pelo Conselho de Representantes da Federação'.
30.2.	Desse modo, conclui que o então presidente apenas recebeu valores definidos em regras internas da Fiep e que, diante da previsão estatutária, não podia estipular um sistema diferente de pagamentos, condicionado, por exemplo, à demonstração pontual de realização de despesa, pois essa não era a sistemática regulamentar. 
30.3.	Afirma que o procedimento adotado considerou a experiência de gastos das gestões antecessoras. Ressalta que o benefício se sujeitava à fiscalização tripla: da Diretoria, do Conselho de Representantes e do Conselho fiscal da Federação. Ademais, observa que havia uma preocupação de austeridade com o pagamento da verba de representação, de forma que o valor concedido jamais ultrapassou o montante de 130% da maior remuneração paga aos empregados do próprio Sistema Fiep. 
30.4.	Aduz que, ao tempo da instituição da verba de representação (2011) , não havia, no tocante a entidades sindicais, jurisprudência consolidada no âmbito do TCU no sentido de proibir o pagamento do benefício de forma habitual. Decisões acerca do tema diziam respeito a conselhos profissionais, entidades de natureza autárquica, que não se aproximam do regime das organizações sindicais. Desse modo, conclui: 'Sem precedentes específicos orientadores e sem recomendações específicas, a FIEP agiu, assim, legitimamente, no âmbito de sua liberdade sindical, e aquele que recebeu os pagamentos não pode ser considerado em erro grosseiro ou em situação de culpa grave'.
30.5.	Sustenta que a própria Consolidação das Leis do Trabalho, ao tratar da organização sindical, autoriza o pagamento de valores, a título de gratificação, a dirigentes sindicais de sindicatos de trabalhadores e de profissionais liberais: 
'Art. 521
 (...) 
Parágrafo único. Quando, para o exercício de mandato, tiver o associado de sindicato de empregados, de trabalhadores autônomos e ou de profissionais liberais de se afastar do seu trabalho, poderá ser-lhe arbitrada pela Assembleia Geral uma gratificação nunca excedente da importância de sua remuneração na profissão respectiva.'
30.6.	A seu juízo, esse regramento pode ser estendido, por analogia, aos representantes dos sindicatos patronais, em face do princípio de que a atividade de representação não pode levar a um empobrecimento sem causa do dirigente sindical.
30.7.	Assere ter agido de boa-fé, que restou demonstrada pela suspensão cautelar do benefício tão logo questionado o pagamento neste TCU. Assim, roga que, na hipótese deste Tribunal considerar irregular o pagamento, module sua decisão, com efeitos prospectivos, eis que inexistente culpa grave ou erro grosseiro, como preconizam os artigos 22 e 28 da LINDB: 
'Art. 22. Na interpretação de normas sobre gestão pública, serão considerados os obstáculos e as dificuldades reais do gestor e as exigências das políticas públicas a seu cargo, sem prejuízo dos direitos dos administrados.
§ 1º Em decisão sobre regularidade de conduta ou validade de ato, contrato, ajuste, processo ou norma administrativa, serão consideradas as circunstâncias práticas que houverem imposto, limitado ou condicionado a ação do agente.
 (...)  
Art. 28. O agente público responderá pessoalmente por suas decisões ou opiniões técnicas em caso de dolo ou erro grosseiro'
30.8.	A seu viso, o cumprimento de regras internas exclui o elemento subjetivo da responsabilização perante o Tribunal de Contas da União e o dever de indenizar.
Análise
31.	De início, cabe esclarecer que a determinação do item 9.2 do Acórdão 1.643/2020-TCU, motivadora da presente TCE, teve por pressuposto a constatação de que, embora previsto no artigo 49 do estatuto social da Fiep, o pagamento da verba de representação de forma contínua não condiz com a sua natureza indenizatória, qual seja, de ser cabível apenas em situações eventuais e excepcionais. Em adição, verificou-se que o pagamento dessa verba na Fiep também independia da efetiva comprovação de sua aplicação nas despesas às quais deveria se destinar, o que, na prática, configuraria o caráter remuneratório do benefício, contrariando o artigo 6º, alínea 'c' do estatuto social, que estabelece o exercício de cargos eletivos de modo gratuito naquela federação.
31.1. Tecida essa observação, assinala-se que a prática do pagamento da verba de representação de forma contínua e independente da comprovação das despesas configura sua transformação em verdadeira remuneração permanente, o que, por certo, contraria o próprio conceito de indenização. A jurisprudência do TCU é pacífica nesse sentido, aplicando-se não apenas ao Sistema S, e podendo gerar, inclusive, uma tomada de contas especial com o fim de recuperar eventual dano ao erário, com imputação de débito e aplicação de multa (v.g. Acórdãos 406/2011-TCU-Plenário, rel. Min. Subs. André Luís de Carvalho; 1.544/2016-TCU-Plenário, rel. Min. Subs. Augusto Sherman Cavalcanti; 3.756/2019-TCU-1ª Câmara (rel. Min. Walton Alencar Rodrigues) e 1.649/2020-TCU-Plenário (rel. Min. Subs. Augusto Sherman Cavalcanti) .    
31.2.	Destaca-se que antes da instituição da verba de representação no âmbito da Fiep, este TCU já advertia entidades do Sistema S, como o Senar, quanto ao pagamento de verba de representação, desacompanhada da documentação comprobatória das despesas (Acórdão 736/2010-TCU-Primeira Câmara, Min. Subs. Marcos Bemquerer) . 
31.3.	Assim, diferente do alegado, já havia, àquela época, decisões sobre o tema, em que se vedava o pagamento de verbas de representação, sem comprovação de despesas. 
31.4.	Ainda, vale mencionar que, embora se reconheça as distinções entre conselhos de fiscalização profissional e as entidades sindicais patronais, não se pode deixar de registrar que essas entidades guardam certa semelhança na medida em que arrecadam contribuições parafiscais e prestam serviços de interesse público. Portanto, mesmo as decisões dirigidas aos conselhos deveriam nortear a gestão de recursos públicos por parte da Fiep.
31.5.	Quanto à alegação de ausência de dolo, cabe assinalar que as ações de ressarcimento no âmbito do controle externo não requerem a presença de dolo, podendo haver responsabilização com a presença do elemento culpa. Não se exige, para a imputação de débito no âmbito desta Corte de Contas, a presença de dolo. Este TCU deixou assente o seguinte entendimento no Acórdão 5547/2019-TCU-Primeira Câmara, Min. Benjamin Zymler:
'A regra prevista no art. 28 da LINDB  (Decreto-lei 4.657/1942) , que estabelece que o agente público só responderá pessoalmente por suas decisões ou opiniões técnicas em caso de dolo ou erro grosseiro, não se aplica à responsabilidade financeira por dano ao erário. O dever de indenizar prejuízos aos cofres públicos permanece sujeito à comprovação de dolo ou culpa, sem qualquer gradação, tendo em vista o tratamento constitucional dado à matéria (art. 37, § 6º, da Constituição Federal) .'
31.6.	No que se refere à boa-fé, o entendimento deste TCU é que não pode ser presumida, devendo ser objetivamente demonstrada (v.g. Acórdão 1157/2008-TCU-Plenário; Acórdão 7936/2018-TCU-2ª Câmara, ambos da relatoria do Min. Subs. Augusto Sherman) . 
31.7.	No presente caso, o dano decorreu de: a) ausência de demonstração por meio de documentos contábeis de que os gastos efetivados com a verba de representação originaram-se de receitas próprias e não dos recursos públicos postos à disposição da Fiep; b) pagamento de verba de representação em caráter habitual, em valores fixos e elevados, assemelhando-se a remuneração, em desacordo com entendimento deste TCU (v.g. Acórdão 1163/2008-TCU-Segunda Câmara; Min. Subs. André Luís de Carvalho; 406/2011-TCU-Plenário, rel. Min. Subs. André Luís de Carvalho; 1.544/2016-TCU-Plenário, rel. Min. Subs. Augusto Sherman Cavalcanti; 3.756/2019-TCU-1ª Câmara, rel. Min. Walton Alencar Rodrigues e 1.649/2020-TCU-Plenário rel. Min. Augusto Sherman Cavalcanti) ; e c) ausência de prestação de contas dos valores percebidos a título de verba de representação, defeso a teor do Acórdão 736/2010-TCU-Primeira Câmara, Min. Subs. Marcos Bemquerer. 
31.8.	No tocante ao processo de prestar contas, impende observar que se trata de um instrumento de transparência e de consequente indução do controle social, possibilitando aferir a qualidade dos gastos incorridos e identificar falhas ou mesmo melhorias no processo. Prestar contas é demonstrar o que se faz e como está fazendo. A prestação de contas é instrumento essencial de avaliação da gestão de recursos.  
31.9.	As impropriedades apontadas não permitem atestar a boa-fé do responsável, eis que, como demonstrado, houve inobservância a decisões deste TCU.  Logo, opina-se pela rejeição do argumento apresentado. 
Argumento 6: inexistência dos pressupostos estabelecidos no item 9.2 do Acórdão 1643/2020-TCU-Plenário
32.	O responsável principia sua argumentação, recordando as premissas fixadas por esse TCU para a instauração da presente TCE: (i) que os valores destinados à verba de representação sejam resultantes de repasses de receitas obrigatórias emanadas do Sesi e do Senai e (ii) não tenham sido acompanhados dos respectivos comprovantes de despesas (Acórdão 1643/2020-TCU-Plenário) .
32.1.	Partindo desses pressupostos, afirma que não houve utilização dos recursos decorrentes de repasses das receitas obrigatórias originárias do Sesi/PR e do Senai/PR. Alega que as despesas com a verba de representação teriam sido custeadas com recursos próprios, que, conforme quadro à peça 42, p. 37, seriam suficientes para suportar esse dispêndio.  
32.2.	Aduz inexistir, até o momento, uma determinação definitiva deste E. Tribunal a respeito da segregação contábil das despesas custeadas com recursos de serviços próprios daquelas decorrentes dos repasses regulamentares efetuados pelos serviços sociais autônomos, tampouco, acerca da questão relativa à necessidade de prestação de contas dos recursos oriundos de repasses obrigatórios por parte das confederações/federações patronais. Assim, conclui que, como não estava obrigado a realizar essa segmentação, os documentos contábeis e financeiros da Fiep, da forma em que registrados, não permitem avaliar conclusivamente a ocorrência.
32.3.	No caso, assere estar ocorrendo inversão do ônus da prova, pois, segundo entende, caberia a este E. Tribunal 'comprovar que houve o uso de recursos repassados pelos serviços sociais para custear a verba de representação. Não o contrário.'. A seu juízo, o exame realizado pelo TCU deveria limitar-se à seguinte análise: 'há recursos resultantes de serviços próprios em montante suficiente para custear as despesas decorrentes de verbas de representação? Em caso afirmativo, dever-se-ia, em observância ao próprio princípio da razoabilidade, reconhecer que a referida verba foi paga com receitas próprias da Fiep e, em consequência, julgar extinta, sem a imputação de débito, a presente TCE'. 
32.4.	Sustenta ser injusto e complexo exigir a comprovação das despesas relativas à verba de representação. Tal tarefa seria indesejável, contraproducente e ineficaz, pois exigiria, do presidente da Fiep controle total de suas despesas, por meio de centenas de comprovações mensais, gerando um enorme volume de informações e de processos e demandando uma estrutura exclusiva para o processo da demonstração e comprovação dessas despesas. 
32.5.	Assim, conclui ser legítima a instituição de um valor fixo, sem a necessidade de uma custosa, complexa e trabalhosa comprovação de tais dispêndios.
Análise
33.	As orientações deste TCU para instauração do presente procedimento especial de tomada de contas constam dos itens 9.2.1 e 9.2.2 do Acórdão 1643/2020-TCU-Plenário, verbis: 
'9.2. restituir os autos à Secretaria de Controle Externo do Trabalho e Entidades Paraestatais para que constitua processo apartado de tomada de contas especial, com vistas a apurar o dano decorrente dos pagamentos de verba de representação pela Federação das Indústrias do Estado do Paraná, no período de 2011 a 2019, que atendam simultaneamente a duas condições: 
9.2.1. tenham sido custeados por repasses de receitas obrigatórias do Departamento Regional do Serviço Social da Indústria e do Departamento do Serviço Nacional de Aprendizagem Industrial no Paraná, provenientes da Contribuição Sindical prevista no art. 587 da CLT, antes da vigência da Lei 13.467/2017, ou das Contribuições Compulsórias ao Sistema 'S' incidentes sobre a folha de salários dos empregadores, com arrimo no art. 240 da Constituição Federal;
9.2.2. não tenham sido acompanhados, no período de vigência do respectivo orçamento, da efetiva comprovação de despesa de representação.'
33.1.	Para fins de apuração do disposto no item 9.2.1, o relator, em seu voto condutor, esclareceu: 
' (...) constitui ônus da entidade beneficiada por recursos públicos demonstrar, por instrumentos contábeis formais e sujeitos à verificação das instâncias de controle, a fonte de recursos utilizada para custeio de suas despesas'.
33.2.	A defesa não apresentou qualquer documentação que possibilite vincular as despesas com a verba de representação aos recursos próprios gerados pela Fiep. Ao contrário, afirmou que esse procedimento seria impossível, tendo em vista que a Federação não segrega suas despesas por fonte de recursos. Além disso, não apresentou qualquer comprovante das despesas incorridas. 
33.3.	Como já destacado (item 27.5) , as receitas próprias da Federação seriam, em tese, suficientes para custear a verba de representação nos exercícios de 2012 a 2019. Todavia, cabe repetir, não é possível afirmar que o benefício foi pago com essas receitas, ante a ausência de documentação comprobatória. Essa falha pode suscitar outros problemas, como destacou o relator desse feito no Acórdão 187/2021TCU-Plenário, ao apreciar embargos de declaração opostos contra o Acordão 1643-TCU-Plenário:  
'13. Não é necessário grande esforço interpretativo para perceber que, sem a vinculação formal das despesas a fontes específicas de custeio, em face de um ou mais tipo de despesas impugnadas, a entidade poderia suscitar a absorção de cada uma delas, isoladamente, pelas fontes de recursos privados, de forma fracionada e sucessiva, sem jamais demonstrar a real vinculação entre receita e despesa e viabilizar o cotejo da integralidade das variações positivas e negativas de suas disponibilidades financeiras.'
33.4.	Assim, diferente do alegado, o presente procedimento tem observado as premissas fixadas pelo relator do Acórdão 1643/2020-TCU-Plenário.
33.5.	Quanto ao ônus da prova, cabe ao gestor demonstrar a regular aplicação dos valores que lhe são confiados, o que decorre de expressa disposição contida no parágrafo único do art. 70 da Constituição Federal, bem assim do disposto no art. 93 do Decreto-Lei 200/1967 (Acórdão 317/2010-TCU-Plenário, 5.964/2009-TCU-2ª Câmara, 153/2007-TCU-Plenário, 1.293/2008-TCU-2ª Câmara e 132/2006-TCU-1ª Câmara) . Privilegia-se a inversão do ônus da prova, pois cabe ao gestor comprovar a boa aplicação dos dinheiros e valores públicos sob sua responsabilidade.
33.6.	Em relação à ausência de dolo ou culpa, as matérias sujeitas ao controle do Tribunal de Contas não são vinculadas a uma conduta dolosa do agente, basta a existência do elemento culpa por ação ou omissão, tendo em vista que a responsabilidade imputada aos responsáveis decorre do fato de que a eles recai a obrigação de comprovarem a boa e regular aplicação dos recursos públicos, por força do que dispõe o parágrafo único do art. 70 da Constituição Federal, e o art. 93 do Decreto-Lei 200/1967.
33.7.	A possível ausência de dolo ou de locupletamento do gestor não o exime de reparar o dano causado, haja vista não se tratar de sanção a ele imposta, mas, o dever de recompor os prejuízos decorrentes de sua ação ou omissão. A jurisprudência do Tribunal é vasta neste sentido, a exemplo dos Acórdãos 1517/2012-TCU-Primeira Câmara, Relator Ministro Valmir Campelo; 10851/2018-Primeira Câmara; Relator Ministro Bruno Dantas; e 2090/2018-Plenário, Relator Ministro José Múcio Monteiro.
33.8.	No que tange à alegada dificuldade operacional de reunir os documentos comprobatórios dos gastos, tal argumento não pode prosperar. É dever de todo gestor público demonstrar, por meio de documentos idôneos, a boa aplicação dos valores que lhe são confiados. Por certo, essa comprovação demanda tempo e cuidados, mas não pode ser negligenciada. Os gestores de recursos públicos devem prestar contas de sua atuação de modo claro, conciso e compreensível, assumindo as consequências de seus atos e omissões. 
33.9.	De lembrar que não se tratava de valores de pequena monta, que poderiam, hipoteticamente, justificar a fixação de uma determinada quantia, afastando, assim, a necessidade de prestação de contas. Ao contrário, os valores recebidos pelo ex-presidente, entre 2012 e 2019, atualizados monetariamente até 2021 (cf. demonstrativos de débito, peças 7-14) , totalizaram aproximadamente R$ 4,86 milhões. Importância dessa magnitude certamente demanda maiores cuidados na sua comprovação.
33.10. Assim, não se afigura legítima a solução adotada pela Fiep, qual seja, fixar um valor mensal a título de verba de representação. 
33.11. Pelo exposto, opina-se pelo não acolhimento das alegações apresentadas.  
Argumento 7: necessidade de tutela da boa-fé e da proteção da confiança
34.	Argumenta que se deve prestigiar os postulados da segurança jurídica e proteção da confiança, dado o risco de uma condenação dos responsáveis por uma conduta que não é, ainda, vedada por orientação emanada deste Tribunal.
34.1.	Alega que as decisões citadas no acordão que originou a presente TCE, quais sejam: Acórdão 2065/2008-TCU-Plenário, Rel. Min. Subs. André Luís de Carvalho; Acórdão 1163/2008-TCU-Segunda Câmara; Acórdão 1.663/2010-Plenário; Acórdão 2.164/2014-Plenário; Acórdão 1.436/2015-Segunda Câmara; Acórdão 1583/2019-TCU-Plenário; Acórdão 1.925/2019-Plenário; e Acórdão 2.035/2019-Plenário, dizem respeito a conselhos de fiscalização profissional, entidades de natureza jurídica completamente diversa, não podendo ser aplicadas ao presente caso.  
34.2.	Aduz que as questões relativas à segregação contábil das despesas e receitas das confederações/federações patronais e da prestação de contas aos serviços sociais autônomos ainda não foram definidas por este TCU, tratando-se de novo posicionamento.
34.3.	Afirma que, à época dos fatos, não havia, quanto ao tema, um entendimento jurisdicional claro desta Corte de Contas que pudesse servir como orientação aos gestores responsáveis. Assim, outras federações patronais adotaram a mesma sistemática para ressarcimento de seus dirigentes por atividades de representação. 
34.4.	Argumenta que o art. 2º, XIII, da Lei 9784/1999, veda a aplicação retroativa de nova interpretação jurídica. Sustenta que a modificação de entendimento jurisdicional a respeito de determinada interpretação jurídica (ou mesmo eventual definição de temática que ainda se mostrava juridicamente incerta) , requer a observância ao princípio constitucional da segurança jurídica (CF, art. 5º, XXXVI) , conforme entende o STF (MS 24.871-MC, Rel. p. o acórdão Min. Gilmar Mendes e AI 633.563 AgR-ED, Rel. Min. Celso de Mello) e esse TCU (Acórdão 2.745/2012, Plenário, Rel. Min. Raimundo Carreiro Acórdão 000.964/2006, Plenário, Rel. Min. Valmir Campelo) .
34.5.	No mesmo sentido, argui que os arts. 23 e 24 da Lei de Introdução às Normas do Direito Brasileiro impedem a possibilidade de aplicação retroativa de nova orientação eventualmente firmada.
Análise
35.	No tocante à possibilidade de exigir prestação de contas das entidades sindicais patronais, assiste razão à defesa quando afirma que futura decisão deste TCU neste sentido tratar-se-á de novo posicionamento. De fato, até o momento, o entendimento em vigor é que essas entidades estão dispensadas de prestar contas. Todavia, tal decisão não repercutirá no presente feito, como destacado nos itens 23 a 23.4, acima, pois nestes autos busca-se avaliar a regularidade e legitimidade do pagamento de verba de representação ao presidente da Fiep. 
35.1.	Como já reportado, a prática do pagamento da verba de representação de forma contínua e independente da comprovação das despesas configura sua transformação em verdadeira remuneração permanente, o que, por certo, contraria o próprio conceito de indenização. A jurisprudência do TCU é pacífica nesse sentido, aplicando-se não apenas ao Sistema S, e podendo gerar, inclusive, uma tomada de contas especial com o fim de recuperar eventual dano ao erário, com imputação de débito e aplicação de multa (v.g. Acórdãos 406/2011-TCU-Plenário, rel. Min. Subs. André Luís de Carvalho; 1.544/2016-TCU-Plenário, rel. Min. Subs. Augusto Sherman Cavalcanti; 3.756/2019-TCU-1ª Câmara (rel. Min. Walton Alencar Rodrigues) e 1.649/2020-TCU-Plenário (rel. Min. Subs. Augusto Sherman Cavalcanti) .
35.2.	Conforme anotado no item 31.2, acima, antes da instituição da verba de representação no âmbito da Fiep, este TCU já alertava entidades do Sistema S, como o Senar, quanto ao pagamento de verba de representação, desacompanhada da documentação comprobatória das despesas e sem vinculação com os objetivos da entidade (Acórdão 736/2010-TCU-Primeira Câmara, Min. Subs. Marcos Bemquerer) .
35.3.	Embora se reconheça as distinções entre os conselhos de fiscalização profissional e as entidades sindicais patronais, não se pode deixar de registrar que essas entidades guardam certa semelhança na medida em que recebem contribuições parafiscais e prestam serviços de interesse público, como defendido no item 31.4 acima. Portanto, mesmo as decisões citadas pela defesa e dirigidas aos conselhos (item 34.1) , deveriam nortear a gestão de recursos públicos por parte da Fiep.
35.4.	Nesse campo, portanto, não há qualquer modificação de entendimento do TCU. Ao revés, recentes decisões apenas confirmam o que outrora se sustentou, como por exemplo, o Acórdão 1.925/2019-TCU-Plenário, Min. Subs. Weder de Oliveira, que tratou de fiscalização para avaliar os controles, as receitas, a regularidade das despesas com verbas indenizatórias, as transferências de recursos para terceiros e objetivou prover um panorama sobre as atividades finalísticas dos conselhos de fiscalização profissional. O aresto fixou alguns entendimentos, destacando-se, entre outros, que (a) diária e auxílio de representação são verbas de caráter eventual, de natureza indenizatória, (b) devem ser objeto de processo administrativo específico que contenha, pelo menos a demonstração de que se vinculam às finalidades da entidade, a motivação da concessão e a comprovação da efetiva realização das atividades autorizadas.  
35.5.	Desse modo, opina-se pela rejeição do argumento. 
Argumento 7: enriquecimento ilícito da Fiep e/ou da administração pública
36.	A defesa alega que a devolução integral dos valores percebidos sob a forma de verba de representação importará enriquecimento sem causa da Fiep, pois a Federação será beneficiada pela prestação de serviços gratuitos por parte de seu ex-presidente e não terá de ressarcir qualquer despesa por ele incorrida no exercício de suas funções. 
36.1.	Sustenta que o ex-presidente incorreu em despesas com representação no exercício do seu cargo. O problema residiria na ausência de segregação contábil por parte da Federação e de comprovação das despesas realizadas. Assim, sugere que, caso este TCU determine a devolução dos recursos recebidos, realize uma apuração por estimativa mais próxima da realidade, em observância ao princípio da verdade real e visando a uma solução mais justa e razoável para o caso. 
Análise 
37.	O débito em apuração neste procedimento especial de tomada de contas decorre do estabelecimento de um valor fixo e mensal para custear a verba de representação, assemelhando-a a uma remuneração, retirando, assim, o seu caráter indenizatório. A par disso, apurou-se a ausência de prestação de contas. Tal situação pode ser equiparada à omissão no dever de prestar contas, que impõe a devolução integral dos recursos transferidos.
37.1. 	Não se desconhece que, entre as atribuições do cargo de presidente da Federação, subsiste a de representar a entidade, o que, por certo, demanda recursos, que devem ser providenciados pela instituição. Contudo, envolvendo recursos públicos, é necessário comprovar a sua aplicação, o que não aconteceu no presente caso. 
37.2.	Em relação ao cálculo do débito por estimativa, entende-se não ser aplicável ao presente caso. Primeiro, porque, como já assinalado, o débito decorre de inobservância de decisões deste TCU sobre a utilização da verba de representação e da omissão no dever de prestar contas. Segundo, porque não há nos autos qualquer parâmetro para proceder a um cálculo estimado. 
37.3.	Ora, a verba de representação deve cobrir, entre outras, despesas com locomoção, hospedagem e alimentação. Para estimar um valor razoável seria necessário ter informações da quantidade de deslocamentos por mês, das distâncias percorridas, dos períodos fora de domicílio etc. Aliás, diga-se de passagem, este estudo deveria ter sido realizado antes da instituição do benefício em valor fixo.   
37.4.	A título de ilustração, cito a cota parlamentar instituída na Câmara dos Deputados pelo Ato da Mesa 43/2009. O valor da cota é diferente para cada estado da Federação, porque leva em conta o preço das passagens aéreas de Brasília até a capital do estado pelo qual o deputado foi eleito. Esse valor oscila entre R$ 30.788,66 e R$ 45.612,53, apresentando uma variação de quase 50% entre o menor e o maior valor, apenas por conta do domicílio eleitoral do parlamentar. Cabe destacar que, mesmo fixado um limite, o parlamentar tem até 90 dias para apresentar a documentação comprobatória do gasto. 
37.5.	Assim, opina-se pela rejeição do argumento.  
Defesa de Cláudio Petrycoski (peças 36-37 e 44-47) 
38.     Em resposta à citação, o Sr. Cláudio Petrycoski, que exerceu interinamente a presidência da Fiep no período de junho a agosto/2018, regularmente representado (peça 26) , apresentou, em síntese, os seguintes argumentos: a) natureza jurídica dos repasses institucionais/legais pelo Sesi e Senai às entidades sindicais as quais estão vinculados; b) aplicação do artigo 22 da LINDB; c) regularidade do pagamento da verba de representação e ausência de parâmetros jurisprudenciais impositivos/orientativos à época; e d) verba de representação custeada com receitas próprias e não exigência da segregação contábil.
Argumento 1: natureza jurídica dos repasses institucionais/legais pelo Sesi e Senai às entidades sindicais
39.	A defesa inicia discorrendo sobre a criação dos serviços sociais autônomos, enfatizando que o Sistema Sindical da Indústria, formado pela Confederação Nacional das Indústrias (CNI) e pelas Federações das Indústrias, exerce, dentro de suas competências, a administração superior do Sesi e do Senai, a teor das disposições contidas nos arts. 3º e 8º do Decreto-lei 4.048/1942 e arts. 1º e 2º do Decreto-lei 9.403/1946.
39.1.	Aduz que, para o desempenho das atividades de administração superior, os regimentos do Senai e do Sesi, aprovados, respectivamente, pelos Decreto 494/1962 e 57.375/1965, estipularam que que parte das receitas dessas entidades seria canalizada à CNI e às Federações.  
39.2	Assere que esses repasses legais, institucionais e obrigatórios, apesar de ingressarem nos cofres do Sesi e do Senai não se classificam como receitas dessas entidades, pois não se incorporam ao seu patrimônio, já que reservados à administração superior, a cargo da Confederação e das Federações das Indústrias.
39.3	Sustenta que a passagem transitória nos cofres do Sesi e do Senai e a exigência de seu repasse aos legítimos beneficiários, retiraria de tais recursos qualquer possibilidade de serem considerados verbas de natureza parafiscal. Aduz que, ao ingressarem nos cofres da Confederação e das Federações patronais, esses valores passariam a integrar os seus orçamentos, e sua utilização ocorreria conforme regras próprias dessas entidades, previstas em seus estatutos sociais, 'dentro da concepção do autogoverno privado, em consonância ao princípio constitucional da autonomia sindical previsto no artigo 8º, I da Constituição Federal'.
39.4.	Assim, conclui que esses repasses não estão eivados pelo fenômeno da parafiscalidade, de modo que não haveria obrigação dos entes sindicais prestarem contas quanto a sua aplicação ao TCU. A seu viso, a gestão e a fiscalização da aplicação desses valores deveriam ocorrer interna corporis, pela efetiva atuação dos órgãos da Fiep, quais sejam: Diretoria, Conselho Fiscal e Conselho de Representantes.
Análise
40.	Os serviços sociais autônomos são considerados pela doutrina e pela jurisprudência das Cortes Superiores como entes paraestatais ou entidades de colaboração com o Estado, sendo-lhes conferidas diversas particularidades que os aproximam da seara pública. Entre as de maior relevo está o fato de serem mantidas por contribuição parafiscal, de natureza tributária, que atrai tais entidades à jurisdição do TCU. 
40.1.	O STJ, ao tratar da irresignação de um conselheiro de um dos entes do Sistema S em apresentar declaração de bens e rendimentos, apontou o caráter tributário da contribuição e suas implicações nos seguintes termos (Recurso Especial 1.356.484 - DF, min. Humberto Martins) : 
Dentre as particularidades a que estão sujeitos os entes de cooperação estatal, ressalta-se o fato de receberem recursos públicos provenientes de contribuições parafiscais, atraindo, dessa maneira, a necessária fiscalização da aplicação desses recursos, a ser realizada pelo Tribunal de Contas da União, consoante art. 5º, caput e inciso V, da lei 8.443/92 (Lei orgânica do Tribunal de Contas da União) :
'Art. 5° A jurisdição do Tribunal abrange:
 (...) V - os responsáveis por entidades dotadas de personalidade jurídica de direito privado que recebam contribuições parafiscais e prestem serviço de interesse público ou social;'
40.2.	Na mesma trilha caminha a jurisprudência do TCU, que se consolidou no sentido de que as entidades do Sistema S se sujeitam ao seu controle, pois administram recursos públicos de natureza tributária, advindos de contribuições parafiscais e destinados ao atendimento do interesse público:Acórdão 2151/2019-TCU-Plenário, ministro Walton Alencar Rodrigues
'Não assiste razão aos recorrentes. Numerosos precedentes do TCU afirmam expressamente a competência desta Corte de Contas para fiscalizar os Serviços Sociais Autônomos, tendo em vista que administram recursos públicos de natureza tributária, advindos de contribuições parafiscais e destinados ao atendimento de fins de interesse público (acórdãos 2079/2015, 1770/2013 e 3044/2009, todos do Plenário, relatados pelos E. Ministros Marcos Bemquerer, Benjamin Zymler e Augusto Sherman, respectivamente) .'
Acórdão 6813/2017-TCU-Primeira Câmara, ministro-substituto Augusto Sherman
'As entidades do Sistema S, por gerirem recursos públicos e estarem sujeitas, portanto, aos princípios constitucionais inerentes à atividade administrativa, estão obrigadas a exigir prestação de contas, física e financeira, dos valores transferidos a entidades privadas por meio de contratos de patrocínio; bem como os terceiros patrocinados estão obrigados a prestá-las, por força do art. 70 da Constituição Federal.'
Acórdão 2079/2015-TCU-Plenário, ministro-substituto Marcos Bemquerer
'Competência do TCU. Sistema S. Abrangência.
Os serviços sociais autônomos se sujeitam ao controle do TCU, uma vez que administram recursos públicos de natureza tributária, advindos de contribuições parafiscais e destinadas ao atendimento de fins de interesse público. (Boletim de Jurisprudência 96/2015) '
Acórdão 1770/2013-TCU-Plenário, min. Benjamin Zymler 
'19. No que se refere à competência desta Corte para a fiscalização dos recorrentes, é pacífico o entendimento de que, por arrecadarem e gerenciarem recursos públicos de natureza parafiscal, essas entidades estão sujeitas à fiscalização do TCU (Acórdão 1093/2010-TCU-Primeira Câmara, 2.105/2009-1ª Câmara e 1.461/2006-Plenário) .'
40.3.	No mesmo sentido, há manifestações do STF. Conforme consta do voto proferido pelo Min. Dias Toffoli, as contribuições compulsórias têm natureza tributária e, portanto, incluem-se na competência fiscalizatória do TCU (MS 34.296 AgR, min. Dias Toffoli, Segunda Turma, julgado em 24/04/2018, Processo Eletrônico DJe-103, Divulg. 25/05/2018, Public. 28/05/2018) :
'Por fim, não assiste razão ao agravante, porque restou, claramente, consignado, no provimento monocrático, a natureza pública das contribuições sindicais, pelo que se justifica a atuação fiscalizatória de tais verbas pelo TCU. A propósito, reafirmo a fundamentação adotada no decisum ora impugnado, do qual destaco os seguintes trechos:
'Saliente-se, quanto às verbas recebidas pelas entidades do 'sistema S', o disposto no art. 240 da Constituição Federal de 1988. Vide:
'Art. 240. Ficam ressalvadas do disposto no art. 195 [financiamento da seguridade social] as atuais contribuições compulsórias dos empregadores sobre a folha de salários, destinadas às entidades privadas de serviço social e de formação profissional vinculadas ao sistema sindical.'
O dispositivo, como se observa claramente de seu texto, não modificou a natureza das verbas (contribuições compulsórias; natureza tributária, portanto) , para justificar a compreensão autoral de que essas verbas estariam excluídas da apreciação do TCU. Ao contrário, a verba, uma vez excluída da subsunção ao art. 195, da CF/88, tem sua destinação vinculada à finalidade social da entidade do 'sistema S', sendo essa adstrição a apreciação que compete ao TCU realizar. (Grifei) 
Desse modo, tal qual destacado pelo saudoso ministro Teori Zavascki nos autos do RE nº 789874/DF:
'Sem embargo de sua natureza jurídica e da sua autonomia administrativa, todas essas entidades se submetem à fiscalização do Tribunal de Contas da União, sujeição que decorre do art. 183 do Decreto lei 200/67 e do art. 70 da Constituição Federal de 1988.'
40.4.	O fato [de] esses recursos permanecerem transitoriamente nos cofres do Sesi e do Senai para serem, posteriormente, repassados às Confederações/Federações não lhes retira a natureza pública e, por consequência, não afastam a competência desse TCU. 
40.5.	Assim, opina-se pela rejeição do alegado.
Argumento 2: aplicação do artigo 22 da LINDB
41.	O responsável afirma que, ao assumir interinamente a presidência da Fiep, não tinha interesse em receber a verba de representação, por entender que o exercício do cargo seria um ato voluntário, exercido de forma não onerosa. Mesmo externando tal posicionamento, a Fiep procedeu ao pagamento da verba questionada, conforme cheques à peça 36, p. 9-10. Aduz que, devido a seu desinteresse, doou os valores recebidos a entidades filantrópicas, conforme atestam sua declaração de imposto de renda - 2018 (peça 37) e os comprovantes de doação (peça 45) .
41.1.	Alega não ter recebido qualquer orientação acerca da possiblidade de o pagamento da aludida verba ser considerado indevido. Na sua visão, o benefício seria regular, pois: i) foi regularmente instituído, mediante aprovação dos órgãos colegiados da Fiep; ii) constou, por 8 anos, da previsão orçamentária anual, que era analisada e aprovada pela Assembleia Geral do Conselho de Representantes da Fiep; e iii) sua prestação de contas foi aprovada anualmente pela Assembleia Geral do Conselho de Representantes da Fiep.
41.3. (sic) Nesse cenário, por não vislumbrar qualquer irregularidade no recebimento da verba de representação, requer que se aplique ao caso o artigo 22 da LINDB:
'Art. 22. Na interpretação de normas sobre gestão pública, serão considerados os obstáculos e as dificuldades reais do gestor e as exigências das políticas públicas a seu cargo, sem prejuízo dos direitos dos administrados.
§ 1º Em decisão sobre regularidade de conduta ou validade de ato, contrato, ajuste, processo ou norma administrativa, serão consideradas as circunstâncias práticas que houverem imposto, limitado ou condicionado a ação do agente.
§ 2º Na aplicação de sanções, serão consideradas a natureza e a gravidade da infração cometida, os danos que dela provierem para a administração pública, as circunstâncias agravantes ou atenuantes e os antecedentes do agente.
§ 3º As sanções aplicadas ao agente serão levadas em conta na dosimetria das demais sanções de mesma natureza e relativas ao mesmo fato.'
41.4.	Por fim, roga a aplicação do artigo 28 da LINDB, de modo a afastar a sua responsabilidade, pois só poderia ser pessoalmente [apenado] nos casos de dolo ou erro grosseiro, o que não ocorreu no presente caso.   
Análise
42.	Quanto à alegação de ausência de dolo, impende salientar que as ações de ressarcimento no âmbito do controle externo não requerem a presença de dolo, podendo haver responsabilização com a presença do elemento culpa. Não se exige, para a imputação de débito no âmbito desta Corte de Contas, a presença de dolo. Esse entendimento encontra-se presente no Acórdão 5547/2019-TCU-Primeira Câmara, Min. Benjamin Zymler:
'A regra prevista no art. 28 da LINDB  (Decreto-lei 4.657/1942) , que estabelece que o agente público só responderá pessoalmente por suas decisões ou opiniões técnicas em caso de dolo ou erro grosseiro, não se aplica à responsabilidade financeira por dano ao erário. O dever de indenizar prejuízos aos cofres públicos permanece sujeito à comprovação de dolo ou culpa, sem qualquer gradação, tendo em vista o tratamento constitucional dado à matéria (art. 37, § 6º, da Constituição Federal) .'
42.1.	No tocante a boa-fé, no âmbito do TCU, é reconhecida quando o responsável, embora tenha concorrido para o dano ao erário ou outra irregularidade, seguiu as normas pertinentes, os preceitos e os princípios do direito. A análise é feita sob o ponto de vista objetivo, sem que seja necessária a comprovação de má-fé (dolo) , mas apenas da ausência de boa-fé objetiva (Acórdão 7936/2018-TCU-Segunda Câmara, rel. Min. Augusto Sherman) .
42.2.	Na situação em exame, como já se destacou, não foram observadas decisões deste TCU acerca do caráter indenizatório da verba de representação e da necessidade da comprovação de seu uso por meio de processo formal de prestação de contas. O descumprimento do dever de prestar contas acarreta, como consequência jurídica, a devolução dos valores ao erário, sem que tal se caracterize como sanção. O dever de ressarcir o dano não se caracteriza como sanção. A imputação de débito objetiva ressarcir o dano. 
42.3.	Dessa forma, não é possível atestar a boa-fé do responsável, já que o dano decorreu do descumprimento de decisões deste TCU e da não apresentação das contas devidas.
Argumento 3: regularidade do pagamento da verba de representação - ausência de parâmetros jurisprudenciais impositivos/orientativos à época
43.	Alega que, quando a verba de representação foi instituída e durante o seu período de vigência, não havia precedentes desse TCU em relação à natureza parafiscal, por derivação, dos repasses legais recebidos pelos entes sindicais dos serviços sociais autônomos que lhes são vinculados. Aduz que todas as decisões citadas no acórdão que originou a presente TCE (Acórdão 2065/2008-TCU-Plenário; 2035/2019-TCU-Plenário; 2771/2009-TCU-Plenário; e 2907/2015-TCU-Plenário) tratam de matéria atinente à contribuição sindical.
43.1.	Afirma que até 2020 a jurisprudência desse TCU entendeu 'que a natureza jurídica dos repasses realizados pelos serviços sociais autônomos aos entes sindicais aos quais estão vinculados tinham natureza privada, destinadas ao exercício das atribuições de direção e administração superior dessas entidades, com natureza perene e institucional'. Nesse sentido, cita o Acórdão 3224/2014-TCU-Plenário, Relator Min. Subs. André Luís de Carvalho.   
43.2.	Prossegue afirmando que, somente em 2020, com o julgamento do TC Processo 025.175/2015-7, que originou o Acórdão 529/2020-TCU-Plenário, da lavra do Ministro-Substituto Weder de Oliveira, cogitou-se em mudar o entendimento. Naquela oportunidade, este TCU determinou a constituição de processo específico para examinar a necessidade de as confederações e federações patronais prestarem contas aos serviços sociais autônomos quanto aos repasses de recursos oriundos de contribuições compulsórias incidentes sobre a folha de salário dos empregadores previstas no art. 240 da Constituição Federal.
43.3.	Assim, sustenta inexistir, até o momento, posicionamento definitivo do TCU sobre a natureza jurídica dos repasses realizados pelos serviços sociais autônomos aos entes sindicais aos quais estão vinculados. Logo, diante dessa lacuna, invoca o art. 5º, incisos XXXVI e XL, da CF, o art. 2º da Lei 9.784/1999 e o art. 24 da LINDB, bem como decisões desse TCU (Acórdão 3017/2013 - 2ª Câmara, Relator Ministro José Jorge e Acórdão 1825/2010 - Segunda Câmara, Relator: Min. Subs. Augusto Sherman) , para que seja afastada a sua condenação em débito e possível aplicação de multa.
Análise
44.	Mesmo antes da instituição da verba de representação por parte da Fiep, o entendimento deste TCU acerca da natureza jurídica das contribuições obrigatórias previstas no art. 240 da Constituição Federal sempre foi no sentido de tratar-se de recursos públicos e, portanto, sujeito a sua fiscalização, conforme se verifica nos excertos seguintes:
	Acórdão 588/2004-TCU- Plenário Relator Min. Subs. Augusto Sherman 
'6. Assim, foi anotado que o Sistema 'S' corresponde aos serviços sociais autônomos, pessoas jurídicas de direito privado, que não integram a Administração Pública, mas atuam em colaboração com o Estado, sendo consideradas entidades paraestatais. Tais serviços sociais autônomos gerenciam contribuições parafiscais, nos termos do art. 240 da Constituição Federal, e sujeitam-se à jurisdição do Tribunal, devendo prestar contas anuais, consoante os arts. 70, parágrafo único, e 71, inciso II, da Constituição Federal, o art. 183 do Decreto-lei n° 200/67 e o art. 5°, inciso V, da Lei n° 8.443/92.'
	Acórdão 2147/2004-TCU-Primeira Câmara, Relator Min. Guilherme Palmeira
'10.1. Os Serviços Sociais Autônomos, as chamadas entidades do sistema 'S', SENAI, SENAC, SESC...., gerem recursos públicos oriundos das contribuições parafiscais previstas no art. 240, da CF:
'Art. 240. Ficam ressalvadas do disposto no art. 195 as atuais contribuições compulsórias dos empregadores sobre a folha de salários, destinadas às entidades privadas de serviço social e de formação profissional vinculadas ao sistema sindical.''
Acórdão 1461/2006-TCU-Plenário, Relator Min. Subs. Marcos Bemquerer
'Os serviços sociais autônomos, embora tenham personalidade jurídica de direito privado, são criados por lei, ou seja, de acordo com a vontade expressa e direta do Poder Público e não do particular. São subvencionados por meio de dotações orçamentárias ou recursos parafiscais de arrecadação compulsória, nos termos do art. 240 da Constituição Federal, isto é, decorrentes da atividade típica do Estado de tributar, e atuam em setores específicos de interesse da sociedade, por delegação do Poder Público. São sociedades civis sem fins lucrativos - portanto associações civis, instituídas por autorização legislativa - com o escopo de executarem atividades de interesse coletivo, fomentadas pelo Estado mediante contribuições parafiscais.'
Acórdão 263/2007-TCU-Primeira Câmara, Relator Min. Subs. Marcos Bemquerer
'O Sistema 'S' corresponde aos serviços sociais autônomos, pessoas jurídicas de direito privado, que não integram a Administração Pública, mas atuam em colaboração com o Estado, sendo consideradas entidades paraestatais. Tais serviços sociais autônomos gerenciam contribuições parafiscais, nos termos do art. 240 da Constituição Federal, e sujeitam-se à jurisdição do Tribunal, devendo prestar contas anuais, consoante os arts. 70, parágrafo único, e 71, inciso II, da Constituição Federal, o art. 183 do Decreto-lei n. 200/1967 e o art. 5°, inciso V, da Lei n. 8.443/1992. Desta forma, o Senai/SE está sujeito à fiscalização desta Corte de Contas.'
44.1.	Ora, se os valores arrecadados são considerados públicos, a parcela retirada desse conjunto e destinada às Federações também tem a mesma natureza. 
44.2.	Quanto à alegação de que o Acórdão 3224-TCU-Plenário, de relatoria do Ministro-Substituto André de Carvalho, afirmou tratar-se de recursos privados, faz-se remissão ao item 27.6, onde o argumento foi rechaçado.
44.3.	Neste TCU, o que está em discussão, podendo ser alterado, é o entendimento acerca da necessidade de a Confederação e as Federações patronais prestarem contas das contribuições obrigatórias que lhes são repassadas pelos serviços sociais autônomos (TC Processo 015.561/2020-8) . Não há qualquer polêmica, até o momento, acerca da natureza jurídica dessas contribuições e, por consequência, da parcela que é repassada àquelas entidades sindicais.
44.4.	Assim, não havendo revisão de entendimento, opina-se pela rejeição da justificativa apresentada. 
Argumento 4: recursos próprios custearam a verba de representação. Não exigência de segregação contábil. 
45.	Alega que a verba de representação foi custeada com receitas próprias. 
45.1.	Aduz que as decisões deste TCU que diziam respeito à segregação de receitas e despesas (Acórdão 2065/2008-TCU-Plenário, Min. Subs. André de Carvalho; e 1663/2010-TCU-Plenário, Min. Subs. Augusto Sherman, assim como a Orientação Normativa MTE 1, de 25/1/2011) impunham às entidades sindicais ajustes em seus planos de contas apenas em relação às receitas oriundas da contribuição sindical, não abrangendo às contribuições compulsórias do art. 240 da CF.     
45.2.	Recorda que as contribuições sindicais perderam sua natureza pública desde novembro/2017. Assim, a seu viso, a partir desse instante, todo o raciocínio sobre segregação contábil seria inaplicável ao presente caso. Como ocupou interinamente o cargo de presidente (apenas por três meses no exercício de 2018) , quando a Fiep não estava obrigada a promover a segregação contábil das receitas e despesas relacionadas à contribuição sindical, nem a contribuição legal/institucional que lhe é direcionada pelo Sesi e pelo Senai, não pode ser penalizado pelo pagamento da verba de representação. 
Análise
46.	O argumento no sentido de que as despesas com a verba de representação foram custeadas com recursos próprios foi examinado nos itens 27.4 e 27.5, acima, ao qual se remete. 
46.1.	Em relação às decisões que determinaram a segregação de receitas de entidades do Sistema S, assiste razão à defesa quando afirma que dizem respeito à contribuição sindical. Contudo, cabe observar que as medidas adotadas nas decisões citadas se deveram ao fato de a ausência de segregação contábil dos recursos públicos recebidos pelas entidades sindicais dificultar sobremaneira a fiscalização por parte dos órgãos de controle. Em face desta limitação, este TCU determinou ao Ministério do Trabalho e Emprego que expedisse orientação formal dirigida às entidades sindicais no sentido de que promovessem ajustes em seus planos de contas, de modo a segregar contabilmente as receitas e as despesas decorrentes da contribuição sindical instituída nos arts. 578 a 610 da CLT, com as alterações da Lei 11.648/2008, a fim de assegurar a transparência e viabilizar o controle da aplicação desses recursos (1663/2010-TCU-Plenário, Min. Subs. Augusto Sherman) .
46.2.	Verifica-se que a decisão acima mencionada foi motivada pela necessidade de dar transparência a aplicação daqueles recursos púbicos, bem como viabilizar a sua fiscalização, quer seja pelos órgãos de controle, quer pela própria sociedade. As mesmas razões valem para as contribuições obrigatórias repassadas às entidades sindicais patronais pelos entes do denominado Sistema S que aqui se discute.
46.3.	Considerando tratar-se de recursos públicos, instaura-se, como já dito, a competência deste TCU para sua fiscalização, que só será viabilizada e efetiva se houver uma segregação de despesas e receitas, o que não se constatou. Em outras palavras, a Fiep recebia, e ainda recebe, recursos públicos, mas não adota qualquer mecanismo para comprovar a regular aplicação dos valores que lhe são disponibilizados, muito embora tenha o ônus de provar a boa e regular gestão desses valores. Assim procedendo, assume o risco de sua omissão.
46.4.	Conforme se verificou nesse processo, na prática, não é possível vincular uma despesa à determinada fonte de recursos. Como destacou o i. relator em seu voto condutor (peça 3) 'constitui ônus da entidade beneficiada por recursos públicos demonstrar, por instrumentos contábeis formais e sujeitos à verificação das instâncias de controle, a fonte de recursos utilizada para custeio de suas despesas'. 
46.5.	O fato de a contribuição sindical ter perdido sua natureza pública não contamina a necessidade de as entidades sindicais patronais comprovarem a regular aplicação da parcela das contribuições obrigatórias que lhes são transferidas uma vez que tem natureza tributária e são por consequência recursos públicos. 
46.6.	Desse modo, opina-se pela rejeição da justificativa apresentada. 
DÉBITO 
47.	Em relação ao débito, cabe destacar que a sistemática de cálculo sugerida na instrução inicial (peça 18, itens 22 a 27.3) foi mais favorável aos responsáveis, uma vez que levou em conta a proporção dos recursos próprios da Federação na receita total da entidade. Em outras palavras, em lugar de considerar o ressarcimento de todo o valor pago a título de verba de representação, optou-se por abater do montante pago o percentual correspondente à participação das receitas próprias no balanço financeiro da Fiep em cada exercício. 
CONCLUSÃO
48.	O presente processo foi constituído por força do item 9.2 do Acórdão 1643/2020-TCU-Plenário, de relatoria do ministro-substituto Marcos Bemquerer Costa. Citados, os responsáveis apresentaram suas alegações de defesa, sumariadas e examinadas na seção precedente.
49.	Os argumentos apresentados não foram capazes de justificar o pagamento irregular de verba de representação, efetivado de maneira periódica e sem prestação de contas, assemelhando-se a remuneração. 
50.	Propõe-se, por conseguinte, que as contas dos responsáveis sejam julgadas irregulares, condenando-os ao recolhimento do débito, na forma abaixo descrita e aplicando-lhes a multa prevista no art. 57 da lei 8.443/1992 (matriz de responsabilidade à peça 16) .  
INFORMAÇÕES ADICIONAIS 
51.	Cumpre relatar que, em consultas aos sistemas deste TCU, não se verificou a existência de outros processos de tomada de contas especial envolvendo os responsáveis aqui arrolados. 
PROPOSTA DE ENCAMINHAMENTO
52.	Diante do exposto, submetem-se os autos à consideração superior, propondo:
a) com fundamento nos arts. 16, inciso III, alínea 'b', e 19, caput, e 23, inciso III, da Lei 8.443/1992, julgar irregulares as contas de Edson Luiz Campagnolo (...) e Cláudio Petrycoski (...) , respectivamente, presidente de 2011 a 2019 e presidente em exercício de junho a agosto/2018 da Federação das Indústrias do Estado do Paraná, e condená-los ao recolhimento aos cofres abaixo indicados, na proporção mencionada, das quantias a seguir especificadas, atualizadas monetariamente e acrescidas de juros de mora a partir das datas discriminadas até a data do pagamento, abatendo-se, na oportunidade, os valores eventualmente já ressarcidos: 
	a.1) irregularidade: recebimento de verba de representação em caráter permanente, periódico, em valores fixos e elevados e sem prestar contas dos recursos despendidos nos períodos em que exerceram a presidência da Federação das Indústrias do Estado do Paraná; 
a.2)  Conduta: receber verbas de representação, com características de remuneração e sem prestar contas dos recursos recebidos;
a.3)  Dispositivos violados: art. 6º, item c, do Estatuto da Federação das Indústrias do Estado do Paraná; Acórdão 1583/2019-TCU-Plenário, ministro-substituto Augusto Sherman Cavalcanti; 1925/2019-Plenário, ministro-substituto Weder de Oliveira; 1163/2008-2ª Câmara, ministro-substituto André Luís de Carvalho; 2164/2014-Plenário, ministro-substituto Augusto Sherman Cavalcanti; e 1436/2015-2ª Câmara, ministro-substituto Weder de Oliveira.  
	Cofre Credor
	2012 (%) 
	2013 (%) 
	2014 (%) 
	2015 (%) 
	2016
 (%) 
	2017
 (%) 
	2018
 (%) 
	2019
 (%) 

	Federação das Indústrias do Estado do Paraná
	12,68
	10,95
	10,25
	9,57
	9,93
	10,09
	- x -
	- X -

	Serviço Social da Indústria (Sesi) 
	64,56
	60,86
	55,50
	52,52
	53,72
	54,45
	61,99
	67,08

	Serviço Nacional de Aprendizagem Industrial (Senai) 
	11,31
	12,39
	12,63
	9,84
	9,37
	8,87
	10,03
	10,61

Responsável: Edson Luiz Campagnolo (...) 
Débito:
Exercício 2012
	VALOR ORIGINÁRIO (R$) 
	DATA DA OCORRÊNCIA

	10.489,27
	12/1/2012

	29.836,91
	12/1/2012

	29.836,91
	12/1/2012

	29.836,91
	12/1/2012

	20.372,15
	29/2/2012

	29.836,91
	30/3/2012

	29.836,91
	31/5/2012

	29.836,91
	2/5/2012

	29.836,91
	29/6/2012

	29.836,91
	31/7/2012

	29.836,91
	30/8/2012

	26.626,91
	28/9/2012

	25.026,91
	30/10/2012

	24.876,91
	29/11/2012

	2.232,00
	26/12/2012

	30.841,31
	26/12/2012

                               Valor atualizado com juros até 17/11/2021: R$ 721.111,24 (peça 50) 
Exercício: 2013
	VALOR ORIGINÁRIO (R$) 
	DATA DA OCORRÊNCIA

	31.419,42
	31/1/2013

	28.238,09
	28/2/2013

	29.419,42
	28/3/2013

	31.387,49
	28/6/2013

	31.387,49
	28/6/2013

	31.387,49
	28/6/2013

	31.387,49
	30/7/2013

	31.387,49
	29/8/2013

	31.387,49
	30/9/2013

	31.387,49
	31/10/2013

	31.387,49
	29/11/2013

	2.403,00
	26/12/2013

	31.387,49
	26/12/2013

	1.081,35
	26/12/2013

                              Valor atualizado com juros até 17/11/2021: R$ 630.374,88 (peça 51) 
Exercício: 2014
	VALOR ORIGINÁRIO (R$) 
	DATA DA OCORRÊNCIA

	33.186,52
	31/1/2014

	33.186,52
	28/2/2014

	33.186,52
	31/3/2014

	33.186,52
	30/4/2014

	33.186,52
	30/5/2014

	33.186,52
	30/6/2014

	33.186,52
	31/7/2014

	33.186,52
	29/8/2014

	33.186,52
	30/9/2014

	33.186,52
	31/10/2014

	35.306,42
	28/11/2014

	35.306,42
	30/12/2014

                              Valor atualizado com juros até 17/11/2021: R$ 615.956,04 (peça 52) 
Exercício: 2015
	VALOR ORIGINÁRIO (R$) 
	DATA DA OCORRÊNCIA

	35.306,42
	30/01/2015

	35.306,42
	27/02/2015

	35.306,42
	31/03/2015

	35.349,63
	30/04/2015

	35.349,63
	29/05/2015

	35.349,63
	01/07/2015

	35.349,63
	31/07/2015

	35.349,63
	31/08/2015

	35.349,63
	30/09/2015

	35.349,63
	29/10/2015

	38.763,18
	30/11/2015

	38.724,82
	28/12/2015

                              Valor atualizado com juros até 17/11/2021: R$ 634.580,83 (peça 53) 
Exercício: 2016
	VALOR ORIGINÁRIO (R$) 
	DATA DA OCORRÊNCIA

	38.699,41
	29/1/2016

	38.699,41
	29/2/2016

	38.699,41
	31/3/2016

	38.699,41
	29/4/2016

	38.699,41
	31/5/2016

	38.699,41
	30/6/2016

	38.699,41
	29/7/2016

	38.699,41
	31/8/2016

	38.699,41
	30/9/2016

	42.166,69
	31/10/2016

	42.166,69
	30/11/2016

	42.166,69
	20/12/2016

                              Valor atualizado com juros até 17/11/2021: R$ 637.372,26 (peça 54) 
Exercício: 2017
	VALOR ORIGINÁRIO (R$) 
	DATA DA OCORRÊNCIA

	42.139,46
	31/01/2017

	42.139,46
	24/02/2017

	42.139,46
	31/03/2017

	42.139,46
	28/04/2017

	42.139,46
	31/05/2017

	42.139,46
	30/06/2017

	42.139,46
	31/07/2017

	42.139,46
	31/08/2017

	42.139,46
	29/09/2017

	42.813,61
	31/10/2017

	42.813,61
	30/11/2017

	42.813,61
	22/12/2017

                               Valor atualizado com juros até 17/11/2021: R$ 622.314,04 (peça 55) 
Exercício: 2018
	VALOR ORIGINÁRIO (R$) 
	DATA DA OCORRÊNCIA

	31/1/2018
	42.804,48

	20/2/2018
	15.743,66

	28/2/2018
	57.009,69

	29/3/2018
	57.778,92

	27/4/2018
	57.778,92

	30/5/2018
	57.778,92

	29/6/2018
	12.171,12

	1º/10/2018
	57.778,92

	31/10/2018
	57.778,92

	29/11/2018
	57.778,92

	20/12/2018
	62.305,49

                              Valor atualizado com juros até 17/11/2021: R$ 619.044,65 (peça 56) 
Exercício: 2019
	VALOR ORIGINÁRIO (R$) 
	DATA DA OCORRÊNCIA

	52.405,63
	28/1/2019

	81.755,84
	28/2/2019

	81.755,84
	2/4/2019

	81.755,84
	30/4/2019

	81.755,84
	31/5/2019

	27.200,00
	25/6/2019

	27.200,00
	25/6/2019

	27.355,84
	17/7/2019

	20.555,84
	30/7/2019

	20.400,00
	18/7/2019

	20.400,00
	17/7/2019

	20.400,00
	12/7/2019

	16.350,00
	28/8/2019

	16.350,00
	19/8/2019

	16.350,00
	15/8/2019

	16.350,00
	15/8/2019

	16.355,84
	2/9/2019

                              Valor atualizado com juros até 17/11/2021: R$ 687.289,24 (peça 57) 
Responsável: Claudio Petrycoski (CPF: XXX.141.149-XX) 
Débito:
Exercício: 2018
	VALOR ORIGINÁRIO (R$) 
	DATA DA OCORRÊNCIA

	46.026,88
	4/7/2018

	57.428,81
	2/8/2018

	57.428,81
	28/8/2018

                              Valor atualizado com juros até 17/11/2021: R$ 208.769,78 (peça 58) 
	b) aplicar aos responsáveis, individualmente, a multa do art. 57 da Lei 8.443/1992, fixando-lhes o prazo de quinze dias, a contar das notificações, para comprovarem, perante o Tribunal (art. 214, inciso III, alínea 'a', do RI/TCU) , o recolhimento da multa aos cofres do Tesouro Nacional, atualizadas monetariamente desde a data do acórdão que vier a ser proferido até a do efetivo recolhimento, se forem pagas após o vencimento, na forma da legislação em vigor;
	c) fixar prazo de 15 (quinze) dias, a contar do recebimento das notificações, para comprovação, perante o Tribunal, do recolhimento das dívidas acima imputadas;
	d) autorizar a cobrança judicial das dívidas, caso não atendidas as notificações;
	e) autorizar, caso venha a ser solicitado, o pagamento das dívidas em até 36 (trinta em seis) parcelas mensais consecutivas, a primeira a ser paga no prazo acima fixado e as demais, a cada 30 (trinta) dias a contar da parcela anterior, com incidência, sobre cada valor mensal atualizado monetariamente, de juros de mora, na forma da legislação em vigor, e alertar aos responsáveis que a falta de comprovação do recolhimento de qualquer parcela importará no vencimento antecipado do saldo devedor;
	f) dar ciência da decisão que vier a ser proferida aos responsáveis, à Federação das Indústrias do Estado do Paraná, ao Serviço Social da Indústria/PR e ao Serviço Nacional de Aprendizagem Industrial/PR, com a informação de que o inteiro teor do Acórdão e do Relatório e do Voto que o fundamentarem estará disponível para consulta no endereço eletrônico www.tcu.gov.br/acordaos."
3.	O Ministério Público junto ao TCU - MPTCU, representado pelo Procurador Rodrigo Medeiros de Lima (peça 62) , manifestou-se pelo arquivamento do processo sem julgamento do mérito, por ausência de pressupostos de constituição, aos seguintes fundamentos: 
"10. 	O Ministério Público discorda da proposta da SecexDesenvolvimento, ante a inexistência de elementos capazes de justificar a imputação de dano ao erário aos responsáveis citados nos autos.
11.	Preliminarmente, há que se destacar a existência de duas questões pendentes de exame pelo Tribunal que, no entendimento do Sr. Edson Luiz Campagnolo (vide pedido nas alegações de defesa à peça 42, p. 54) , justificariam o sobrestamento desta TCE:
pedido de reexame interposto pela Fiep contra o subitem 9.3 do Acórdão 1643/2020-TCU-Plenário, a seguir transcrito, o qual foi admitido em 15/3/2021 pelo Ministro Augusto Nardes, relator sorteado para o recurso (peça 99 do TC Processo 022.549/2019-6) :
'9.3. dar ciência à Federação das Indústrias do Estado do Paraná de que o pagamento de verba de representação, em caráter periódico, permanente, em valor vultoso e independente da comprovação das despesas incorridas, nos moldes praticados no período de 2011 a 2019, contraria o disposto no art. 6º, item c, do Estatuto da Federação, segundo o qual os cargos eletivos devem ser exercidos em caráter gratuito, sujeitando os responsáveis às multas previstas nos arts. 57, caput, e 58, inciso II, da Lei 8.443/1992; (grifos nossos) '
necessidade, ou não, de as confederações e federações sindicais patronais prestarem contas aos serviços sociais autônomos quanto aos repasses de recursos oriundos de contribuições compulsórias incidentes sobre a folha de salário dos empregadores previstas no art. 240 da Constituição Federal (subitem 9.3 do Acórdão 529/2020-TCU-Plenário, proferido no TC Processo 025.175/2015-7 - relator Ministro-Substituto Weder de Oliveira - revisor Ministro Vital do Rêgo) , consoante estudo em andamento no TC Processo 015.561/2020-8 (relator Ministro-Substituto Marcos Bemquerer Costa) .
12.	Nenhuma das questões apontadas no parágrafo precedente justifica o sobrestamento destes autos.
13.	Mesmo que o Tribunal venha a (i) ratificar a irregularidade do pagamento da verba de representação com as características consignadas no subitem 9.3 do Acórdão 1643/2020-TCU-Plenário e/ou (ii) alterar seu entendimento atual - vide comentário a seguir -, passando a exigir de federações sindicais patronais, como a Fiep, a prestação de contas dos recursos oriundos de contribuições compulsórias incidentes sobre a folha de salário dos empregadores, as correspondentes consequências somente podem ter efeito pro futuro, em respeito ao princípio da segurança jurídica e ao disposto nos arts. 23 e 24 da Lei de Introdução às normas do Direito Brasileiro (Lindb) . Não há, portanto, impacto sobre os fatos em exame nesta TCE, ocorridos no período de 2012 a 2019.
14.	No que se refere ao entendimento atual do Tribunal sobre a exigibilidade de prestação de contas das confederações e federações sindicais patronais sobre os recursos que são a elas repassados pelo Sesi e pelo Senai, cabe destacar o Acórdão 3224/2014-TCU-Plenário (relator Ministro-Substituto André Luís de Carvalho) , proferido em representação (TC Processo 006.694/2013-6) autuada por força do subitem 9.6 do Acórdão 338/2013-TCU-Plenário (relator Ministro-Substituto André Luís de Carvalho) , com vistas a aprofundar a análise sobre os referidos repasses.
15.	Do acórdão destacado acima, cabe transcrever o seguinte trecho de interesse da proposta de deliberação apresentada pelo Ministro-Substituto André Luís de Carvalho:
'11. (...) a SecexPrevidência identificou que as demais transferências realizadas pelo Sesi/Senai à Confederação Nacional da Indústria - CNI decorrem da existência de vínculo institucional entre essas entidades, que se reproduz nos departamentos regionais e nas respectivas federações, derivando dessa vinculação, segundo a unidade instrutiva, a obrigatoriedade de tais transferências.
12.	Com efeito, o exame do Decreto nº 494, de 10 de janeiro de 1962, e do Decreto nº 57.375, de 2 de dezembro de 1965, que aprovam os regimentos do Senai e do Sesi, respectivamente, evidencia que as transferências em tela têm, de fato, respaldo legal.
13.	Outro ponto esclarecido nesta representação é o de que a CNI e as federações, na qualidade de entidades sindicais patronais, exercem a administração superior do Sesi e do Senai, em âmbito nacional e regional, respectivamente, bem assim de que os aludidos repasses legais constituem contrapartida para as atribuições de direção e administração superior, possuindo assim natureza perene e institucional.
14.	 Nesse passo, como bem observou a SecexPrevidência, a partir do paralelo feito com as transferências legais realizadas pelo poder público, tais recursos, ao ingressarem nos cofres da CNI e das federações, passam a integrar os seus orçamentos e o seu patrimônio.
 (...) 
16.	 (...) no caso das transferências automáticas, ante a inexistência de previsão legal quanto à exigibilidade da prestação de contas, não se vislumbra a viabilidade de impor à CNI e às federações a obrigação de apresentarem documento formal quanto à aplicação dos recursos recebidos.
17.	 Essa realidade, todavia, não impede que se dê continuidade ao exame das transferências regulamentares em processos de contas anuais do Sesi/Senai, de modo que a identificação de eventuais irregularidades na análise de situações concretas poderá ensejar a devolução de recursos e até mesmo a aplicação de sanção aos responsáveis.' (grifos do parecerista) 
16.	Nota-se, portanto, a depender do desfecho das discussões que estão sendo travadas no TC Processo 015.561/2020-8, que o TCU pode vir a manter ou alterar sua compreensão sobre a necessidade de as entidades sindicais patronais prestarem contas aos serviços sociais autônomos dos recursos oriundos de contribuições compulsórias incidentes sobre a folha de salário dos empregadores (art. 240 da Constituição Federal) .
17.	Quanto ao mérito desta TCE, o Ministério Público não vislumbra a possibilidade de imputar débito aos responsáveis, pelas razões que passa a expor, sem prejuízo de ressalvar que a Fiep instituiu a verba de representação em questão de forma precária, sem a necessária observância do caráter indenizatório dessa verba e em contrariedade à disposição estatutária da federação.
18.	Eventual desrespeito a norma estatutária, como no caso em questão, não constitui afronta à lei para fins de apenação por órgão do Poder Público de gestores de entidade privada. Não se ignora eventual prejuízo aos cofres da referida entidade, mas a recomposição do patrimônio privado refoge à competência do controle externo.
19.	Com relação à ausência de segregação contábil das despesas da Fiep, situação que impossibilitou afirmar se a verba de representação foi custeada apenas com recursos próprios da entidade ou com tais recursos somados àqueles provenientes das receitas obrigatórias repassadas pelo Sesi/PR e pelo Senai/PR (art. 587 da CLT, antes da vigência da Lei 13.467/2017) e das contribuições compulsórias fundamentadas no art. 240 da Constituição Federal - ou mesmo com recursos de origem exclusivamente pública -, verifica-se que não havia em 2012, quando foram iniciados os pagamentos da verba de representação pela Fiep, e ainda não há lei e/ou normativo infralegal específico sobre o tema para as confederações e federações sindicais patronais, e mesmo jurisprudência específica do TCU sobre o assunto direcionada a essa espécie de entidades.
20.	Idêntica conclusão, pela inexistência de lei e norma infralegal, é aplicável à eventual necessidade de tais entidades prestarem contas aos serviços sociais autônomos quanto aos repasses de recursos oriundos de contribuições compulsórias incidentes sobre a folha de salário dos empregadores previstas no art. 240 da Constituição Federal - sendo o procedimento de prestar contas dependente da implementação da referida segregação contábil. Não se ignora, contudo, conforme indicado anteriormente, a existência de precedente do Tribunal sobre o assunto, passível de oportuna revisão (Acórdão 3224/2014-TCU-Plenário) .
21.	Assim, considerando que os dois grandes tópicos de interesse anteriormente indicados ainda se encontram em discussão pelo Tribunal no âmbito do TC Processo 015.561/2020-8, não é possível acolher as conclusões da SecexDesenvolvimento, de que a Fiep deveria ter observado a jurisprudência do TCU quanto ao tema das verbas/auxílios de representação a partir de deliberações proferidas em processos cujas unidades jurisdicionadas eram conselhos de fiscalização profissional[vide, p. ex., o Acórdão 1.649/2020-TCU-Plenário (relator Ministro-Substituto Augusto Sherman Cavalcanti) , com atuação deste membro do MP/TCU (parecer à peça 195 do TC Processo 018.465/2016-1 - TCE - irregularidade da 'verba de representação' paga ao ex-presidente do Conselho Regional de Química/MS) ] ou integrantes do Sistema 'S'[caso do Acórdão 736/2010-TCU-Primeira Câmara, indicado na transcrição apresentada na letra 'e' do parágrafo 9 deste parecer, proferido no julgamento da prestação de contas do Serviço Nacional de Aprendizagem Rural (Senar) - Administração Regional/SP].
22.	Apesar de as federações sindicais patronais serem beneficiadas por repasses e contribuições compulsórias cuja origem é proveniente de recursos públicos, ante o correspondente caráter parafiscal da forma como são impostas à sociedade, não há como, automaticamente, a elas estender os entendimentos manifestados pelo TCU direcionados a entidades com natureza jurídica distinta (os referidos conselhos e as entidades do Sistema 'S') , na forma defendida pela SecexDesenvolvimento.
23.	Assim, se o Tribunal não tinha parâmetro aceitável para imputar débito e determinar a citação dos Srs. Edson Luiz Campagnolo e Cláudio Petrycoski quando foi prolatado o Acórdão 1643/2020-TCU-Plenário, por meio do qual foi determinada a instauração desta TCE, e se tal situação remanesce até o presente momento, torna-se patente a ausência de pressuposto de constituição deste processo. Há justificativa, portanto, para o arquivamento destes autos, nos termos do art. 212 do Regimento Interno/TCU.
***
24.	Diante do exposto, este membro do Ministério Público de Contas da União reitera sua discordância em relação à proposta da SecexDesenvolvimento (peças 59-61) , propondo o seguinte desfecho para este processo:
	24.1. arquivar os presentes autos, sem julgamento do mérito, por ausência de pressupostos de constituição, com fundamento no art. 212 do Regimento Interno/TCU;
	24.2. anexar cópia da deliberação que vier a ser adotada neste processo aos TCs Processo 022.549/2019-6 e Processo 015.561/2020-8;
	24.3. enviar cópia do acórdão que vier a ser proferido aos responsáveis, à Federação das Indústrias do Estado do Paraná, ao Serviço Social da Indústria - Departamento Regional no Estado do Paraná e ao Serviço Nacional de Aprendizagem Industrial - Departamento Regional no Estado do Paraná, para ciência, informando-lhes que a deliberação que vier a ser proferida, acompanhada do relatório e do voto que a fundamentarem, estará disponível para consulta no endereço www.tcu.gov.br/acordaos."
	É o Relatório.

8.1 de Claudio Petrycoski: Francisco Carlos Souza Junior, OAB/PR 39.455;
8.2. de Edson Luiz Campagnolo: Alexandre Vitorino Silva, OAB/DF 15.774; Marcelo Cama Proença Fernandes, OAB/DF 22.071; Bruna Cabral Vilela Bonomi, OAB/DF 43.447; e Dayane Rabelo Queiroz, OAB/DF 59.118.

Procurador Rodrigo Medeiros de Lima.

TOMADA DE CONTAS ESPECIAL. SESI/PR e SENAI/PR. REPASSES OBRIGATÓRIOS À FEDERAÇÃO DAS INDÚSTRIAS DO ESTADO DO PARANÁ - FIEP, DE 2011 A 2019. CONTRIBUIÇÕES SINDICAIS AUFERIDAS PELA FUNDAÇÃO DE 2011 A 2017. DESTINAÇÃO AO PAGAMENTO DE VERBA DE REPRESENTAÇÃO AOS PRESIDENTES DA FIEP, COM PERIODICIDADE PERMANENTE, EM VALOR VULTOSO E SEM COMPROVAÇÃO DAS DESPESAS INCORRIDAS. NATUREZA SALARIAL. INCOMPATIBILIDADE COM O CARÁTER GRATUITO DO EXERCÍCIO DE CARGOS ELETIVOS, ESTABELECIDO NO ART. 6º, ITEM "C", DO ESTATUTO DA FEDERAÇÃO. PRESUNÇÃO DE LEGITIMIDADE NA CONCESSÃO. BENEFÍCIO APROVADO PELA DIRETORIA DA FIEP, REFERENDADO PELA ASSEMBLEIA EXTRAORDINÁRIA DO CONSELHO DE REPRESENTANTES DA FIEP E INCLUÍDO NO ART. 49 DO SEU ESTATUTO. REGULARIDADE COM RESSALVA DAS CONTAS DOS RESPONSÁVEIS.

TOMADA DE CONTAS ESPECIAL (TCE)

Secretaria de Controle Externo do Desenvolvimento Econômico - SecexDesen.

Em exame a Tomada de Contas Especial instaurada em cumprimento ao subitem 9.2 do Acórdão 1643/2020-TCU-Plenário (peça 2) , com vistas a identificar os responsáveis e quantificar o dano decorrente do pagamento irregular de verba de representação aos presidentes da Federação das Indústrias do Estado do Paraná - Fiep no período de 2011 a 2019.
2.	Por meio da referida deliberação, proferida na Denúncia versada no TC Processo 022.549/2019-6, foram considerados indevidos os pagamentos de verba de representação custeados por repasses de receitas obrigatórias dos Departamentos Regionais do Serviço Social da Indústria e do Serviço Nacional de Aprendizagem Industrial no Paraná - quais sejam, aquelas provenientes da Contribuição Sindical prevista no art. 587 da CLT, antes da vigência da Lei 13.467/2017, ou das Contribuições Compulsórias ao Sistema "S" incidentes sobre a folha de salários dos empregadores, com arrimo no art. 240 da Constituição Federal - e que não tenham sido objeto da comprovação da despesa correspondente no período de vigência do respectivo orçamento. 
3.	Com base em instrução elaborada pela Secretaria de Controle Externo do Desenvolvimento Econômico - SecexDesen (peça 18) , a Secretaria de Gestão de Processos - Seproc promoveu a citação dos Srs. Edson Luiz Campagnolo, presidente da Fiep de 2011 a 2019, e Cláudio Petrycoski, presidente em exercício de junho a agosto/2018, para recolherem, respectivamente, os percentuais dos recebimentos indevidos de verba de representação - que totalizaram R$ 3.761.274,25 e R$ 160.884,50, respectivamente, em valores originais -, equivalentes à participação das receitas obrigatórias da Fiep, do Sesi/PR e do Senai/PR nas receitas totais da Federação no ano considerado, atualizados monetariamente a partir das respectivas datas até o recolhimento. Ou seja, foi excluída do débito a fração dos pagamentos indevidos correspondente ao percentual das receitas de serviço e outras não obrigatórias arrecadadas pela Federação sobre as suas receitas totais.
4.	Alternativamente, os mencionados responsáveis foram citados para apresentar alegações de defesa quanto ao "recebimento de verba de representação em caráter permanente, periódico, em valores fixos e elevados e sem prestar contas dos recursos despendidos nos períodos em que exerceram a presidência da Fiep", com ofensa ao art. 6º, item "c", do Estatuto da Entidade e em contrariedade aos Acórdão 1583/2019-TCU-Plenário (rel. Ministro-Substituto Augusto Sherman Cavalcanti) , 1925/2019-Plenário rel. (Ministro-Substituto Weder de Oliveira) , 1163/2008-2ª Câmara (rel. Ministro-Substituto André Luis de Carvalho) , 2164/2014-Plenário (rel. Ministro-Substituto Augusto Sherman Cavalcanti) e 1436/2015-2ª Câmara (rel. Ministro-Substituto Weder de Oliveira) .
5.	Após obterem prorrogação de prazo, ambos os responsáveis apresentaram alegações de defesa. O Sr. Edson Luiz Campagnolo arguiu:
	a) preliminarmente: 
a.1) a incompetência do TCU, porque os pagamentos impugnados teriam sido integralmente custeados com receitas próprias da Fiep ou porque as contribuições sindicais devidas até 2017 e os repasses obrigatórios efetuados pelos serviços sociais autônomos às federações e confederações vinculadas também teriam caráter privado, conforme decidido pelo TCU no Acórdão 3224/2014-TCU-Plenário (rel. Ministro Substituto André Luís de Carvalho) e pelo Supremo Tribunal Federal na Ação Cível Originária 1.953/ES (rel. Ministro Ricardo Lewandowski) ; 
a.2) a inexistência de pressuposto de constituição de Tomada de Contas Especial, porque não teria sido atendida a condição contemplada no subitem 9.2.1 do Acórdão 1643/2020-TCU-Plenário, de que o pagamento indevido de verba de representação tenha sido realizado com receitas obrigatórias emanadas do Sesi e do Senai ou da contribuição sindical; 
a.3) a prescrição quinquenal das parcelas do débito;
b) no mérito:
b.1) a necessidade de sobrestamento do feito até a apreciação, por esta Corte:
b.1.1) do pedido de reexame interposto pela Fiep contra o subitem 9.3 do Acórdão 1643/2020-TCU-Plenário, pelo qual este Tribunal deu ciência à entidade de que o pagamento de verba de representação, em caráter periódico, permanente, em valor vultoso e independente da comprovação das despesas incorridas contraria o caráter gratuito do exercício de cargos eletivo na entidade, previsto no art. 6º, item "c", do seu Estatuto (peça 99 do TC Processo 022.549/2019-6) ; 
b.1.2) do estudo sobre a necessidade de as confederações e federações sindicais patronais prestarem contas, aos serviços sociais autônomos, dos repasses de recursos oriundos de contribuições compulsórias incidentes sobre a folha de salário dos empregadores previstas no art. 240 da Constituição Federal, determinado pelo subitem 9.3 do Acórdão 529/2020-TCU-Plenário, proferido no TC Processo 025.175/2015-7 (rel. Ministro-Substituto Weder de Oliveira e revisor Ministro Vital do Rêgo) , em andamento no TC Processo 015.561/20290-8 (sob a minha relatoria) ;
	b.2) o conteúdo político-eleitoral da denúncia inicialmente apresentada;
	b.3) a legitimidade do pagamento das verbas de representação; 
	b.4) a necessidade de tutela da boa-fé e da proteção da confiança; e
	b.5) a impossibilidade de enriquecimento sem causa da Fiep e/ou da administração pública. 
6. 	O Sr. Cláudio Petrycoski invocou:
	a) a natureza privada dos repasses institucionais/legais pelo Sesi e Senai às entidades sindicais as quais estão vinculados;
	b) a aplicação ao caso concreto do artigo 22 da Lei de Introdução às Normas do Direito Brasileiro - LINDB;
	c) a ausência de parâmetros impositivos que caracterizassem o pagamento da verba de representação como irregular; e
	d) o custeio da verba de representação com receitas próprias da Fiep e a não exigência da segregação contábil.
7.	O Auditor Federal de Controle Externo incumbido da análise do feito afastou as questões preliminares, considerou indevido o sobrestamento do processo e manifestou-se pela improcedência das defesas de mérito, sugerindo, com a concordância do escalão dirigente da SecexDesen (peças 60 e 61) , a irregularidade das contas dos responsáveis, com fundamento no art. 16, inciso III, alínea "b", da Lei 8.443/1992, as suas condenações ao pagamento dos débitos constantes das citações, atualizados monetariamente e acrescidos de juros de mora desde as respectivas datas, e a aplicação da multa prevista no art. 57 do mencionado diploma (peça 59) .
8.	Por sua vez, o Ministério Público junto ao TCU, representado pelo Procurador Rodrigo Medeiros de Lima (peça 62) , manifestou-se pelo arquivamento do processo sem julgamento do mérito, por ausência de pressupostos para a sua constituição. Argumenta que, quando foi prolatado o Acórdão 1643/2020-TCU-Plenário, não existiam parâmetros suficientes para imputar débito e determinar a citação dos responsáveis. Tais parâmetros, identificados como a segregação contábil das despesas das entidades patronais destinatárias de repasses obrigatórios do Sistema S e a prestação de contas desses recursos aos órgãos repassadores, por se encontrarem em discussão no TC Processo 015.561/2020-8, careceriam de impositividade até o presente momento. 
9.	Em arremate, afirma que não se ignora o prejuízo aos cofres da Fiep, mas que a recomposição do patrimônio privado refugiria à competência do Controle Externo, assim como o desrespeito à norma estatutária não ensejaria a apenação dos gestores da entidade privada.   
10.	Feito esse resumo, alinho-me às conclusões da SecexDesen quanto à improcedência das questões preliminares e à desnecessidade de sobrestamento do feito, incorporando seus fundamentos às minhas razões de decidir, naquilo que não conflitarem com os aspectos que passo a destacar.
11.	No mérito, acompanho a Unidade Técnica quanto à existência de dano na aplicação dos recursos provenientes dos repasses e contribuições compulsórios devidos à Fiep, pela inobservância da finalidade da verba de representação, e de ofensa ao caráter gratuito do exercício dos cargos eletivos, fixado estatutariamente. Contudo, assiste razão aos responsáveis no tocante à tutela da boa-fé e da proteção da confiança, sendo indevida a restituição dos pagamentos ora impugnados.
12.	Examino, primeiramente, a arguição de incompetência do TCU, calcada nos argumentos de que os pagamentos ora impugnados teriam sido custeados com recursos provenientes: a) de receitas obtidas diretamente da Fiep; ou b) de natureza privada, uma vez que o TCU, no Acórdão 3224/2014-TCU-Plenário, e o Supremo Tribunal Federal, na Ação Cível Originária 1.953/ES, teriam reconhecido essa qualidade aos repasses efetuados pelos órgãos do Sistema "S".
13.	De fato, é inconteste que, no período em referência, o montante das receitas da Fiep não provenientes da contribuição sindical ou dos repasses do Sistema "S" seria suficiente para custear a verba de representação. Todavia, não é possível afirmar que tais recursos diretos tenham sido efetivamente empregados, pois a Fiep utiliza caixa único, sem segregação de receitas de acordo com a sua origem, e não discrimina contabilmente a origem dos recursos utilizados no custeio de suas despesas. Embora a entidade não seja obrigada a identificar a fonte de custeio de cada despesa, tem o ônus de fazê-lo caso queira invocar a arrecadação não compulsória da receita, de modo a afastar a incidência do Controle Externo.
14.	Relativamente ao Acórdão 3224/2014-TCU-Plenário, cabe frisar que este Tribunal, ao apreciar a Representação versada no TC Processo 006.694/2013-6, em nenhum momento declarou o caráter privado dos repasses legais efetuados pelo Sesi e Senai à Confederação Nacional da Indústria e às Federações nem afastou a incidência do Controle Externo. 
15.	Na Proposta de Deliberação que orientou a referida deliberação, o Relator, Ministro-Substituto André Luís Carvalho, discorreu sobre a natureza perene e institucional das atribuições a cujo custeio tais recursos se destinam, afirmou que tais contribuições, ao ingressarem nos cofres das entidades destinatárias, passam a integrar os seus orçamentos e o seu patrimônio e reconheceu que não existe previsão legal da prestação de contas sobre as transferências automáticas. 
16.	Não obstante, consignou expressamente que essas quantias estão sujeitas ao Controle Externo, afirmando que a realidade acima descrita "não impede que se dê continuidade ao exame das transferências regulamentares em processos de contas anuais do Sesi/Senai, de modo que a identificação de eventuais irregularidades na análise de situações concretas poderá ensejar a devolução de recursos e até mesmo a aplicação de sanção aos responsáveis."
17.	Por seu turno, na Ação Cível Originária 1.953/ES, o STF afirmou a competência da Justiça Estadual em detrimento da Justiça Federal para decidir conflitos sobre a aplicação das contribuições obrigatórias arrecadadas pelo Sistema "S" e destinada às Federações, utilizando como critério o ingresso dos recursos nos cofres dos Serviços Sociais Autônomos. A competência do TCU, entretanto, decorre da origem pública e compulsória do recursos, e não da circunstância de tais recursos se encontrarem neste ou naquele orçamento. 
18.	Com efeito, o ingresso de recursos nos cofres dos Serviços Sociais Autônomos e das Federações constitui uma etapa indispensável para que essas entidades possam administrar as receitas e executar as despesas correspondentes. Contudo, não transmuta a natureza compulsória da arrecadação dos recursos nem o seu caráter parafiscal, que atraem o controle por parte do TCU. 
19.	Dessarte, a natureza da receita não exclui a competência desta Corte na fiscalização da aplicação das receitas obrigatórias para as federações vinculadas ao Sistema "S". Cumpre ressaltar que a citação excluiu do débito a fração dos pagamentos indevidos equivalente à participação das receitas não compulsórias auferidas pela Fiep no total de suas receitas (ver subitem 22.2 da instrução à peça 18) .
20.	Passando a examinar a preliminar de ausência de pressupostos para constituição desta TCE, a defesa do Sr. Edson Luiz Campagnolo sustentou que o campo de incidência do subitem 9.2.1 do Acórdão 1643/2020-TCU-Plenário, que determinou a instauração de TCE sobre os pagamentos impugnados custeados por repasses de receitas obrigatórias do Sesi/PR e do Senai/PR ou da contribuição sindical, seria um conjunto vazio, uma vez que a verba de representação teria sido custeada com recursos próprios da Fiep. 
21.	Essa argumentação cai por terra diante da impossibilidade de vincular o pagamento das verbas de representação às receitas não compulsórias da entidade, face à ausência de discriminação das fontes de receitas utilizadas no custeio das despesas, segundo consta do item 13 supra. A diretriz constante do aludido subitem 9.2.1 foi respeitada ao se limitar o débito às parcelas de pagamentos indevidos proporcionais à participação da contribuição sindical e dos repasses obrigatórios à Fiep, ao Sesi/PR e ao Senai/PR nas receitas totais da Federação, dele excluindo as parcelas correspondentes às suas receitas diretas.
22.	Com relação ao argumento de que este feito careceria de pressuposto de constituição pela ausência de obrigação, para a Fiep, de identificar as fontes de receita utilizadas no custeio de suas despesas ou de prestar contas às entidades do Sistema "S", com as vênias de estilo por divergir do Parquet especializado, observo que a irregularidade do pagamento decorre de sua antijuridicidade, e não da falta de instrumentos que lhe dariam transparência. 
23.	No Acórdão 1643/2020-TCU-Plenário, foram examinadas as normas envolvidas no pagamento da verba de representação, uma vez que as entidades privadas beneficiadas por recursos de arrecadação compulsória, de origem pública, encontram-se vinculadas aos princípios constitucionais inscritos no art. 37, caput, da Constituição Federal, entre eles o da legalidade, que envolve a força normativa de seus próprios estatutos e regulamentos, elaborados que são com base em autorização legal. 
24.	Assim, entendeu-se que a previsão de pagamento da verba de representação constante no art. 49 do Estatuto da Fiep, independentemente da comprovação das despesas incorridas, desnatura o benefício por afastá-lo de suas finalidades, e que a sua concessão em caráter permanente e valor vultoso importou ferimento ao disposto no art. 6º, item "c", do referido Estatuto, segundo o qual os cargos eletivos da entidade devem ser exercidos em caráter gratuito. 
25.	A segregação das fontes de recursos utilizadas e a prestação de contas dos recursos recebidos ao ente repassador, as quais se refere o MPTCU, se implementadas, serão meros instrumentos contábeis e gerenciais para demonstrar a destinação dos recursos recebidos e conferir transparência aos atos de gestão. Esses instrumentos não conferem nem retiram a regularidade do pagamento de qualquer vantagem, a qual deve ser aferida em função da respectiva previsão normativa.
26.	Em suma, a presente TCE foi instaurada em função da prática de ato ilegítimo do qual resultou dano sobre recursos de origem pública, com vistas à identificação dos responsáveis e quantificação dos danos, nos termos do art. 8º da Lei 8.443/1992, não prosperando a alegada carência de pressupostos de constituição do processo.
27.	Quanto ao tema da prescrição, observo que a matéria foi examinada no âmbito da Unidade Técnica à luz da orientação contida no Acórdão 1.441/2016 (relator Ministro Benjamin Zymler, redator Ministro Walton Alencar Rodrigues) .
28.	Todavia, em 11/10/2022, quando os autos já estavam em meu gabinete, ocorreu o julgamento do TC Processo 008.702/2022-5, que resultou no Acórdão 2285/2022-TCU-Plenário e na edição da Resolução/TCU 344/2022. A mencionada norma estabelece que a prescrição nos processos de controle externo em curso no TCU observará o disposto na Lei 9.873/1999, na forma aplicada pelo Supremo Tribunal Federal, em especial como decidido na Ação Direta de Inconstitucionalidade 5.509 (art. 1º) , e que as pretensões punitiva e de ressarcimento prescrevem em cinco anos (art. 2º) , enquanto a prescrição intercorrente sujeita-se ao prazo trienal (art. 8º) . 
29.	De acordo com o art. 4º, inciso III, da Resolução, o prazo de prescrição principal, de cinco anos, é contado da data do recebimento da denúncia ou da representação pelo Tribunal, que, no caso do TC Processo 022.549/2019-6, começou a contar de 05/08/2019 (peça 1, p. 17, daqueles autos) . Portanto, não transcorreu o referido interstício.
30.	Tampouco ocorreu a prescrição intercorrente, visto que o processo não ficou paralisado por mais de três anos, como revelam diversos eventos registrados no processo de Denúncia e nesta TCE, dos quais destaco os seguintes:
	a) no TC Processo 022.549/2019-6: 05/08/2019 - oferecimento da denúncia (peça 1, p. 17) ; 24/06/2020 - prolação do acórdão que a considerou procedente (peça 74) ; e
	b) neste TC Processo 024.895/2020-2: 1º/07/2020 - autuação do processo (dados gerais) ; b) 30/06/2021 - alegações de defesa de Claudio Petrycoski (peça 36, p. 24) ; c) 08/07/2021 - alegações de defesa de Edson Luiz Campagnolo (peça 42, p. 55) ; d) 13/12/2021 - instrução (peça 59) ; e e) 24/02/2022 - parecer do MPTCU (peça 62) . 
31.	O sobrestamento deste feito foi cogitado em razão da interposição de recurso contra o subitem 9.3 do Acórdão 1643/2020-TCU-Plenário (TC Processo 022.549/2019-6) e da pendência de exame sobre a exigibilidade de prestação de contas das transferências automáticas recebidas pelas federações e demais entidades sindicais (TC Processo 015.561/2020-8) .
32.	Quanto ao pedido de reexame do subitem 9.3 do Acórdão 1643/2020-TCU-Plenário, interposto pela Fiep, foi-lhe negado provimento, por intermédio do Acórdão 1147/2022-TCU-Plenário (TC Processo 022.549/2019-0, peça 113, relator Ministro Augusto Nardes) , mantendo-se a deliberação recorrida nos seus exatos termos.
33.	Acerca da exigibilidade da prestação de contas das transferências automáticas recebidas pelas federações e demais entidades sindicais, considero desnecessário aguardar a apreciação conclusiva do tema, porque a eventual obrigatoriedade da prestação de contas possui caráter meramente instrumental em relação à transparência dos atos de gestão dessas receitas, como consta no item 25 supra, não se confundido com o mérito do ato praticado.  
34.	Nessa linha de raciocínio, conforme assinalado no voto condutor do Acórdão 1147/2022-TCU-Plenário, ainda que tais entidades não estejam obrigadas a prestar contas a este Tribunal, elas se sujeitam à fiscalização e à tomada de contas especial diante de atos que resultem em prejuízo ao erário, ante o disposto nos arts. 8º, inciso I, e 71, incisos II e IV, da Constituição Federal, na linha dos Acórdão 2065/2008-TCU-Plenário (relator Ministro-Substituto André de Carvalho) e 2.907/2015-Plenário (relator Ministro-Substituto Weder de Oliveira) . 
35.	No mérito, o desvio de finalidade da verba de representação ficou bem vincado no Acórdão 1643/2020-TCU-Plenário. Conforme consta na minha Proposta de Deliberação, a manifestação preliminar do Sr. Edson Luiz Campagnolo noticiou que a verba foi instituída com o objetivo de que o dirigente máximo da Fiep se dedicasse exclusivamente ao exercício do cargo, afastando-se de suas atividades habituais da indústria, permitindo que industriais de pequeno e médio porte exercessem a função de Presidente. 
36.	Se as explicações do então Presidente da entidade não fossem suficientes para definir o caráter salarial da vantagem, o seriam a desnecessidade de pagamento das despesas incorridas, a continuidade do pagamento e a fixação de teto no valor de 30% acima do maior salário pago no sistema Fiep, em notória vinculação à política remuneratória do sistema federativo. 
37.	A mera menção normativa de que a verba tinha natureza indenizatória, de caráter formal, não se fez acompanhar da sua vinculação a despesas eventuais e excepcionais, tais como deslocamento e alimentação ocorridos com a prática de atividades político-representativas, e a comprovação do efetivo atendimento aos interesses institucionais, como o comparecimento ou participação em reuniões, eventos oficiais, seminários, conferências, jornadas, oficinas e congressos, conforme assentado nos Acórdão 1583/2019-TCU-Plenário (rel. Ministro-Substituto Augusto Sherman Cavalcanti) e 1925/2019-Plenário (rel. Ministro-Substituto Weder de Oliveira) .
38.	Portanto, considerando que a verba foi destinada a finalidades diferentes da autorizada nos normativos internos, houve prejuízo aos cofres da Fiep, no que se refere às parcelas de débito proporcional à contribuição sindical, até 2017, e aos repasses obrigatórios do Sesi/PR e Senai/PR.
39.	Não obstante, como antecipei, assiste razão aos responsáveis no tocante à tutela da boa-fé e da proteção da confiança com que os pagamentos ora impugnados foram recebidos. É razoável afirmar que havia presunção de legitimidade na concessão, uma vez que se trata de benefício aprovado por unanimidade, em 17/10/2011, pela Diretoria da Fiep, referendado em 28/09/2012 pela Assembleia Extraordinária do Conselho de Representantes da Fiep e incluído no art. 49 do Estatuto da Entidade, em 18/09/2015, em assembleia do referido Conselho. Ademais, foi recebido de maneira pacífica e inconteste por mais de sete anos.
40.	Por conseguinte, não vislumbro conduta passível de censura por parte dos Srs. Edson Luiz Campagnolo, presidente da Fiep de 2011 a 2019, e Cláudio Petrycoski, presidente em exercício de junho a agosto/2018, cabendo julgar suas contas regulares com ressalva, nos termos dos arts. 16, inciso II, e 18 da Lei 8.443/1992.
41.	Vale lembrar que as providências para cessação do pagamento da vantagem em tela foram adotadas por meio da Resolução Fiep 10/2019, de 30/08/2019, editada logo após o oferecimento da Denúncia de 05/08/2019, que deu origem a esta TCE. 
42.	Ademais, por intermédio do subitem 9.3 do Acórdão 1643/2020-TCU-Plenário, este Tribunal deu ciência à Federação das Indústrias do Estado do Paraná de que o pagamento de verba de representação, em caráter periódico, permanente, em valor vultoso e independente da comprovação das despesas incorridas, nos moldes praticados no período de 2011 a 2019, contraria o disposto no art. 6º, item "c", do Estatuto da Federação, segundo o qual os cargos eletivos devem ser exercidos em caráter gratuito, sujeitando os responsáveis às multas previstas nos arts. 57, caput, e 58, inciso II, da Lei 8.443/1992.
	Ante o exposto, voto por que seja adotada a deliberação que ora submeto a este Colegiado.
T.C.U., Sala das Sessões, em 30 de novembro de 2022.
MARCOS BEMQUERER COSTA
Relator